ACORDAO-COMPLETO-2392944

ACÓRDÃO 1556/2020 ATA 22/2020 - PLENÁRIO

VISTOS, relatados e discutidos estes autos em que se apreciam pedidos de reexame interpostos por Iesa Óleo & Gás S.A. e pelo Ministério Público junto ao TCU contra o Acórdão 2355/2018-TCU-Plenário, por meio do qual este Tribunal declarou a inidoneidade da referida empresa, pelo prazo de cinco anos, para participar de licitações na Administração Pública Federal;
ACORDAM os Ministros do Tribunal de Contas da União, reunidos em sessão do Plenário, ante as razões expostas pelo Relator, em:
9.1. com fundamento no art. 48 da Lei 8.443/1992, conhecer e negar provimento aos pedidos de reexame, mantendo-se inalterada a deliberação recorrida;
9.2. dar ciência deste acórdão aos recorrentes.

Pedidos de reexames interpostos contra acórdão que declarou a inidoneidade de empresa para participar de licitações na administração pública federal proferido em processo de representação que tratou de fraudes nas licitações conduzidas pela Petrobras relativas às obras de implantação da Refinaria Abreu e Lima (Rnest), em Ipojuca/PE.

Petróleo Brasileiro S.A..

3. Recorrentes: Paulo Soares Bugarin (XXX.854.251-XX); Iesa Óleo & Gás S.A. (07.248.576/0001-11).

Aroldo Cedraz.

13.1. Ministros presentes: José Mucio Monteiro (Presidente), Walton Alencar Rodrigues, Benjamin Zymler, Augusto Nardes, Aroldo Cedraz, Raimundo Carreiro, Ana Arraes, Bruno Dantas (Relator) e Vital do Rêgo.
13.2. Ministro que alegou impedimento na Sessão: Aroldo Cedraz.
13.3. Ministros-Substitutos presentes: Marcos Bemquerer Costa, André Luís de Carvalho e Weder de Oliveira.

ACORDAO-COMPLETO-2452722

Acórdão 432/2021 - Plenário

IESA ÓLEO E GÁS S.A. ¿ em recuperação judicial

BRUNO DANTAS

Ministro Benjamin Zymler.

Por registrar as principais ocorrências do processo até o momento, resumindo os fundamentos das peças acostadas aos autos, adoto como relatório, com os ajustes necessários, a instrução da secretaria responsável pela análise da demanda (peça 104) , que contou com a anuência do corpo diretivo da unidade (peças 105-106) :
"INTRODUÇÃO
1. Trata-se de pedidos de reexame interpostos por Iesa Óleo & Gás S.A. (peça 81) e pelo Ministério Público junto ao TCU - MP/TCU, na pessoa do Subprocurador Geral Paulo Bugarin (peça 75) , contra o Acórdão 2355/2018-TCU-Plenário (peça 67) . A deliberação recorrida apresenta o seguinte teor:
'ACORDAM os Ministros do Tribunal de Contas da União, reunidos em sessão do Plenário, ante as razões expostas pelo Relator, em:
9.1. declarar, com fundamento no art. 46 da Lei 8.443/1992, a inidoneidade da empresa Iesa Óleo & Gás S/A para participar, por cinco anos, de licitação na administração pública federal;
9.2. dar ciência deste acórdão:
9.2.1. à Secretaria de Logística e Tecnologia de Informação do Ministério do Planejamento, Orçamento e Gestão para que, atendendo às recomendações exaradas no item 9.6 do Acórdão 1986/2013-TCU-Plenário, possa proceder aos registros e às comunicações pertinentes;
9.2.2. ao Ministério da Transparência e Controladoria-Geral da União para a inscrição da entidade indicada no item 9.1 deste acórdão no Cadastro Nacional de Empresas Inidôneas e Suspensas (CEIS) ;
9.3. encaminhar cópia desta deliberação à responsável, à 13º Vara Federal de Curitiba, ao Ministério Público Federal no Paraná e à Advocacia-Geral da União no Paraná e à Petróleo Brasileiro S.A.'
HISTÓRICO
2. O processo sob exame se origina de representação concernente a fraudes apuradas pela denominada 'Operação Lava Jato' nas licitações conduzidas pela Petrobras relativas às obras de implantação da Refinaria Abreu e Lima, em Ipojuca/PE, também denominada Refinaria do Nordeste - Rnest (TC Processo 016.119/2016-9) .
3. O objeto do TC Processo 016.119/2016-9 consiste na apuração das consequências administrativas advindas de fraudes praticadas nas licitações das obras da Rnest, em especial, no exame da conduta dos licitantes e dos dirigentes da estatal, para a aplicação de penalidades restritivas de direitos (inidoneidade de empresas e inabilitação dos dirigentes para o exercício de cargo em comissão ou função de confiança, cf. arts. 46 e 60 da Lei 8.443/1992) e de sanções pecuniárias (art. 58, inc. II, da Lei 8.443/1992) .
4. Indicou-se a participação, nas fraudes, das seguintes empresas: Construções e Comércio Camargo Corrêa S.A., Construtora Norberto Odebrecht S.A./Odebrecht Plantas Industriais e Participações S.A., Construtora Andrade Gutierrez S.A., Skanska Brasil Ltda., Mendes Júnior Trading e Engenharia S.A., Engevix Engenharia e Projetos S.A., Construtora Queiroz Galvão S.A., Construtora OAS S.A., Iesa Óleo & Gás S.A., Galvão Engenharia S.A., Techint Engenharia e Construção S.A., UTC Engenharia S.A., GDK S.A., Promon Engenharia Ltda., CM Construções e Serviços, Construbase Engenharia Ltda., CR Almeida S.A. Engenharia de Obras, Estagon Engenharia S.A., CNEC Engenharia S.A, SOG Sistemas em Óleo e Gás S.A. e outras. Tendo em vista as diversas empresas possivelmente envolvidas, este Tribunal, por meio do Acórdão 1583/2016-TCU-Plenário, conheceu da representação e determinou sua oitiva em processos apartados, para a apuração individual das responsabilidades, alertando-as sobre a possibilidade de serem declaradas inidôneas para participar, por até cinco anos, de licitações na Administração Pública Federal.
5. Assim, o processo que ora se examina cuida de apartado constituído a partir do TC Processo 016.119/2016-9 para o exame dos atos praticados pela Iesa Óleo & Gás S.A. Em cinco contratos referentes à Rnest com indicativos de fraude à licitação, os quais representam 54,60% das avenças firmadas para implantação da Rnest, que, por sua vez, totalizavam R$ 24,7 bilhões (data-base: julho/2014) .
6. O quadro a seguir discrimina os contratos e os respectivos valores (peça 68, p. 1) :
	Contratos
	Valores Iniciais*
	Valores Finais*

	Unidade de Coqueamento Retardado (UCR) 
	3,41
	3,88 

	Unidades de Hidrotratamento de Diesel e de Nafta (UHDT) e Unidade de Geração de Hidrogênio (UGH) 
	3,19
	3,73 

	Tubovias de Interligações
	2,69
	3,56 

	Unidade de Destilação Atmosférica (UDA) 
	1,48
	1,77 

	Terraplenagem
	0,42
	0,53

	TOTAIS
	11,21
	13,48

  * em R$ bilhões.
7. Até o término da fase de instrução originária, levantaram-se indícios de superfaturamento nos contratos acima da ordem de R$ 2,85 bilhões, ainda sujeitos ao crivo do contraditório (peça 68, p. 1-2) .
8. As obras de Terraplenagem foram licitadas apenas uma vez. Mas as demais demandaram mais de um certame, devido à discrepância entre os preços ofertados pelas empresas participantes e o preço estimado pela Petrobras. Assim, houve duas licitações das obras da UCR, duas da UDA, duas da UHDT-UGH e três das Tubovias de Interligações. Ou seja, o contexto em que deve ser analisada a aplicação da penalidade de inidoneidade refere-se a 10 licitações para implantação da Rnest com indícios de fraude praticada pelas empresas participantes.
9. Como se pode verificar na tabela a seguir (peça 68, p. 7) e em relatório da Petrobras (peça 16, p. 18-21) , a Iesa não foi convidada nem apresentou proposta na licitação da Terraplenagem. Apresentou proposta nas licitações da UDA (2) , mas não foi vencedora. Foi convidada, mas se absteve de apresentar propostas nas licitações da UHDT-UGH (2) e da UCR (2) . E apresentou propostas, em consórcio com a Queiroz Galvão, nas licitações das Tubovias (3) , sagrando-se vencedora. Teve envolvimento, portanto, em 9 das 10 licitações da Rnest com indícios de fraude.
		Terraplenagem
	UHDT-UGH
	UDA
	UCR
	Tubovias

	Vencedoras
	Odebrecht
Camargo Corrêa
Queiroz Galvão
Galvão Engenharia
	Odebrecht
OAS
	Odebrecht
OAS
	Camargo Corrêa
CNEC
	Queiroz Galvão
Iesa

	Demais Proponentes
	CR Almeida
Estacon
Andrade Gutierrez
Construbase
	Mendes Júnior
Camargo Corrêa
Andrade Gutierrez
Techint
	Iesa
Queiroz Galvão
Engevix
UTC
	UTC
Engevix
Odebrecht
OAS
MPE
	Odebrecht
OAS
GDK
SOG

	Empresas Convidadas que não Apresentaram Proposta
	OAS
CM Construções
	Queiroz Galvão
UTC
Engevix
GDK
Iesa
MPE
Promon
Skanska
SOG
	Camargo Corrêa
Andrade Gutierrez
Mendes Júnior
Techint
GDK
MPE
Promon
Skanska
SOG
	Andrade Gutierrez
Queiroz Galvão
Mendes Júnior
Techint
GDK
Iesa
Promon
Skanska
SOG
	Camargo Corrêa
Andrade Gutierrez
UTC
Mendes Júnior
Techint
Engevix
Promon
Skanska

10. Após o exame do conjunto probatório dos autos e o trâmite regular do processo, a SeinfraOperações manifestou-se pela declaração de inidoneidade da empresa pelo período de cinco anos (peças 62-64) . O Ministério Público junto ao TCU, com base em método de dosimetria próprio, propôs a fixação da pena de inidoneidade da empresa pelo período de oito anos e quatro meses (peça 66) .
11. O Relator a quo (peça 68, p. 15-16) , por concordar com os fundamentos do Acórdão 348/2016-TCU-Plenário, reputou que a pena máxima aplicável aos casos de inidoneidade limita-se temporalmente a cinco anos. Tal como nos Acórdão 300/2018-TCU-Plenário e 414/2018-Plenário, que trataram de situações bastante similares, acolheu a argumentação do MP/TCU no sentido de que a pena máxima deve ser reservada àqueles que praticaram conduta de maior gravidade em cada fraude perpetrada contra a Rnest. Nesse sentido, realçou que o caso em tela se aproxima daqueles em que foi apreciada a conduta das empresas Queiroz Galvão e OAS, que auferiram benefício direto decorrente de uma das contratações objeto destes autos.
12. Com base nessas considerações, sopesando a maior gravidade da conduta imputada à Iesa, concluiu pela aplicação da sanção pelo período de cinco anos, o que resultou no acórdão nos termos reproduzidos acima.
13. Inconformados, a Iesa e o MP/TCU, na pessoa do Subprocurador Geral Paulo Bugarin, interpuseram pedidos de reexame. O Tribunal concedeu, então, à empresa o direito de contraditar as razões recursais do Parquet. Os recursos e as contrarrazões constituem o objeto da presente análise.
EXAME DE ADMISSIBILIDADE
14. Reitera-se o exame preliminar de admissibilidade (peças 82 a 84) , acolhido por despacho do relator, Exmo. Ministro Bruno Dantas, que conheceu dos recursos, suspendendo os efeitos do item 9.1 do acórdão recorrido (peça 86) .
EXAME TÉCNICO DO RECURSO DA IESA ÓLEO & GAS S.A. (PEÇA 81) 
15. Delimitação
16. O presente recurso tem por objeto examinar, em preliminar, a nulidade do acórdão recorrido e/ou do processo tendo em vista:
a) a competência do TCU para apreciar a fraude à licitação mediante a formação de cartel;
b) a litispendência;
c) a utilização de prova emprestada;
d) a prescrição da pretensão punitiva do TCU.
17. O presente recurso tem por objeto examinar, no mérito:
a) a validade dos fundamentos para a condenação da recorrente à pena de inidoneidade para participar de licitação da Administração Pública Federal;
b) a dosimetria da pena aplicada à recorrente.
18. PRELIMINARES
19. A competência do TCU para apreciar a fraude à licitação mediante a formação de cartel.
20. Alegações (p. 4-13) :
21. A representação tem por objeto a ocorrência de fraude em contratos da Petrobrás, por atuação de suposto cartel, ou seja, matéria concorrencial, de competência exclusiva do Conselho Administrativo de Defesa Econômica - Cade (Constituição Federal, art. 173, §§ 4º e 5º; Lei 8.884/1994, art. 20; e Lei 12.529/2011, art. 36) .
22. Não há qualquer relação com o princípio da independência das instâncias, por se tratar de dois órgãos de instância administrativa. Além disso, viola-se o princípio da especialidade, ante a sobreposição da atuação de órgão generalista incompetente à do órgão especialista competente.
23. A acusação é de que a suposta fraude ocorreu por meio de atuação cartelizada. Ou seja, ou o TCU decidiu que houve cartel ou tomou como pressuposto a existência do cartel, antes de analisar as consequências da sua atuação. Em ambas as hipóteses, invadiu a competência do Cade.
24. A aplicação de sanção pelo TCU, no caso, pode reduzir a competitividade, o que o Cade tem buscado evitar em suas decisões. Logo, a suspensão do feito até a deliberação do Cade é a medida mais adequada.
25. Análise:
26. Conforme referido no voto condutor da deliberação recorrida, o Conselho Administrativo de Defesa Econômica - Cade define o termo cartel no Anexo I da Resolução 20/1999, da seguinte forma (peça 68, p. 5) :
'Cartéis - acordos explícitos ou tácitos entre concorrentes do mesmo mercado, envolvendo parte substancial do mercado relevante, em torno de itens como preços, quotas de produção e distribuição e divisão territorial, na tentativa de aumentar preços e lucros conjuntamente para níveis mais próximos dos de monopólio.'
27. A Constituição Federal determina que a lei deve reprimir 'o abuso do poder econômico que vise à dominação dos mercados, à eliminação da concorrência e ao aumento arbitrário dos lucros' (art. 173, § 4º) .
28. Com esse intuito, foi editada a Lei 12.529/2011, que estrutura o Sistema Brasileiro de Defesa da Concorrência - SBDC, composto pelo Cade e pela Secretaria de Acompanhamento Econômico do Ministério da Fazenda. O SBDC tem por objetivo prevenir e reprimir as infrações contra a ordem econômica, isto é, a prática de atos de abuso de poder econômico, definidos como aqueles que atentam contra os princípios fundamentais da ordem econômica, quais sejam: a liberdade de iniciativa, a livre concorrência, a função social da propriedade e os direitos dos consumidores (arts. 1º e 3º) .
29. A competência do Cade, portanto, não é, a rigor, prevenir e reprimir a ocorrência de cartéis, como pretende a recorrente, mas sim o abuso do poder econômico que pode advir de suas práticas monopolistas. Há uma distinção conceitual, ainda que sutil, entre tais práticas e a infração que se pretende coibir.
30. Isso é ainda mais evidente na atuação do TCU no caso em exame. O objetivo do Tribunal não foi o de coibir ou reprimir a formação de cartel em si, tampouco o abuso do poder econômico dela advindo, em razão, por exemplo, da restrição à livre concorrência. Se assim fosse, estaria, de fato, invadindo a competência do Cade, prevista na Lei 12.529/2011.
31. No caso, por uma série de expedientes, as empresas se reuniram em cartel para obter para si, mediante conluio, aumento de preços e lucros no âmbito de várias licitações públicas da Petrobras. Ao fazê-lo, incidiram na prática de 'atos ilícitos visando a frustrar os objetivos da licitação', conforme expresso no art. 88, II, da Lei de Licitações, o que caracteriza 'fraude comprovada à licitação' e acarretou às referidas empresas, inclusive a recorrente, a declaração de inidoneidade para participar de licitação na Administração Pública Federal, tal como prescreve o art. 46 da Lei Orgânica do TCU.
32. Então, a punição aplicada pelo TCU não se deu em razão da formação de cartel, em si, tampouco de abuso do poder econômico dela decorrente, mas, especificamente, da frustração dos objetivos da licitação, a saber, 'a observância do princípio constitucional da isonomia, a seleção da proposta mais vantajosa para a administração e a promoção do desenvolvimento nacional sustentável', 'em estrita conformidade com os princípios básicos da legalidade, da impessoalidade, da moralidade, da igualdade, da publicidade, da probidade administrativa, da vinculação ao instrumento convocatório, do julgamento objetivo e dos que lhes são correlatos', conforme definido no art. 3º da Lei de Licitações.
33. Portanto, assim como o Cade não pune a formação de cartel, em si, mas seus efeitos deletérios sobre a ordem econômica, o TCU tem em vista tão somente seus efeitos sobre as licitações, que resultam em contratações danosas para o interesse público. Assim sendo, é absolutamente descabida a pretensão de anular o presente processo sob o argumento de que o TCU estaria a invadir a competência do Cade, pois o Tribunal não tem em vista - nem poderia ter - reprimir a formação de cartel e a violação à livre concorrência, mas tão somente promover a garantia dos princípios e objetivos da licitação pública, dos quais é um dos principais guardiões.
34. A combinação entre empresas com o objetivo de obter vantagens indevidas em licitações por meio de supressão da livre concorrência e de elevação artificial de preços constitui, simultaneamente, infração à ordem econômica sujeita à competência do Conselho Administrativo de Defesa Econômica - Cade (art. 36, § 3º, inciso I, alínea 'd', da Lei 12.529/2011) e ilícito administrativo-financeiro sujeito à competência do Tribunal de Contas da União, na sua função de apreciar a regularidade da aplicação de recursos federais (art. 70 da Constituição Federal) . Não há, portanto, no caso, a alegada hierarquia entre órgão 'especialista competente' e órgão 'generalista incompetente'.
35. É fato que a formação de cartel foi um dos pressupostos da deliberação recorrida, o que se depreende facilmente das diversas referências nos respectivos relatório e voto e do ofício de oitiva da recorrente, que se refere expressamente à 'ausência de formulação de proposta para beneficiar a empresa escolhida pelo cartel' (peça 74 do TC Processo 016.119/2016-9) . Mas a lei não veda, em ponto algum, que o TCU identifique a formação de cartel nem o obriga a observar as deliberações do Cade a esse respeito, pois se trata de instâncias distintas e independentes.
36. Na sua concepção mais simples, o conceito de independência das instâncias pode ser depreendido do art. 125 da Lei 8.112/1990, que estabelece que as 'sanções civis, penais e administrativas poderão cumular-se, sendo independentes entre si'. Ou seja, entes da Administração Pública com jurisdição civil, penal e administrativa, isto é, com a prerrogativa de 'dizer o direito' nessas áreas, podem fazê-lo concomitantemente e não estão vinculados às deliberações uns dos outros.
37. A independência das instâncias tem origem, primordialmente, nos princípios constitucionais da separação de poderes e da inafastabilidade da jurisdição (Constituição Federal, arts. 2º, 60, § 4º, III, e 5º, XXXV) , que conferem, por um lado, à Administração Pública, a possibilidade de tomar decisões, por meio de atos administrativos, e de executá-las por si própria, sem necessidade de recorrer ao Poder Judiciário, por outro, a este, a de exercer a prestação jurisdicional para a garantia da tutela de direitos, em qualquer circunstância.
38. Mas isso não significa a circunscrição do direito sancionador a essas duas esferas rígidas e estanques - administrativa e judiciária. Tanto que a própria definição acima já distingue, no âmbito do Judiciário, entre as esferas civil e penal. E essa especialização pode prosseguir, por tantos níveis quantos for razoável e legalmente permissível.
39. Assim, não procede a concepção da recorrente de que existiria uma instância 'administrativa', una e indivisível, de sorte que o princípio da independência não prevaleceria entre entes que a integrem. Isso corresponde a uma visão estreita do enunciado primário desse princípio, que admite especificação, como referido acima.
40. Ora, o TCU é órgão auxiliar do Poder Legislativo, que aplica sanções com fundamento na Constituição Federal (art. 70) e na sua Lei Orgânica (nº 8.443/1992) , no exercício da função de controle da aplicação de recursos federais. Já o Cade é órgão do Poder Executivo, que aplica sanções com fundamento na Constituição Federal (art. 170, IV) e na Lei 12.529/2011, no exercício da função de regulação da atividade econômica.
41. É claro, portanto, que se trata de órgãos que aplicam sanções com base em legislação específica, com consequências e objetivos inteiramente distintos, de modo que constituem instâncias diversas, do mesmo modo que, por exemplo, as instâncias penal e administrativa. Assim, é restritiva a proposição da recorrente de que, simplesmente por serem ambos integrantes da esfera administrativa, o TCU e o Cade não seriam instâncias independentes.
42. Nesse sentido, ainda que implicitamente, os seguintes enunciados da jurisprudência selecionada deste Tribunal:
'A combinação entre empresas com o objetivo de obter vantagens indevidas em licitações por meio de supressão da livre concorrência e de elevação artificial de preços constitui, simultaneamente, infração à ordem econômica sujeita à competência do Conselho Administrativo de Defesa Econômica - Cade (art. 36, § 3º, inciso I, alínea d, da Lei 12.529/2011) e ilícito administrativo-financeiro sujeito à competência do TCU, na sua função de apreciar a regularidade da aplicação de recursos federais (art. 70 da Constituição Federal) .'
Acórdão 1256/2019-TCU-Plenário, Relator Benjamin Zymler.
'A investigação de empresas pelo Conselho Administrativo de Defesa Econômica (Cade) sobre a formação de cartel não interfere no andamento de processo do TCU que examina a ocorrência de conluio entre as mesmas empresas com o intuito de fraudar licitações, porquanto a competência do Tribunal para apreciar a regularidade da aplicação de recursos federais (art. 70 da Constituição Federal) não se confunde com a do Cade para apurar infração à ordem econômica (Lei 12.529/2011) .'
Acórdão 2355/2018-TCU-Plenário, Relator Benjamin Zymler.
43. Também o Supremo Tribunal Federal, em julgamento de suposto conflito de atribuição entre o Ministro do Estado dos Transportes e o TCU na aplicação da sanção de inidoneidade para licitar, afastou a tese do conflito de competências, e, portanto, de bis in idem. Conforme o entendimento expresso pela Magna Corte, a competência conferida ao TCU emana da previsão constitucional de sua atuação como órgão auxiliar do Congresso Nacional no desempenho de atividades de controle externo, enquanto a sanção aplicada pela Administração, com fundamento na Lei 8.666/1993, resulta da atividade fiscalizatória decorrente do exercício do controle interno ínsito a cada poder (Pet 3606 AgR/DF, Relator Sepúlveda Pertence, Tribunal Pleno, DJ 27/10/2006) .
44. Assim, eventuais sanções aplicadas no âmbito da Administração não condicionam ou vinculam a atuação do TCU no exercício de suas atribuições constitucionais, em razão do princípio da independência das instâncias.
45. Ante o exposto, não procede a pretensão de suspender o presente feito até deliberação do Cade acerca da formação de cartel nas licitações consideradas.
46. Por fim, cabe ressaltar que o acórdão recorrido levou em conta a possível ameaça à existência da empresa recorrente e, consequentemente, à competitividade, ao limitar em cinco anos a duração máxima da cumulação de mais de uma sanção de inidoneidade para licitar, deixando de acolher proposta do MP/TCU, que pretendia que as sanções fossem somadas de acordo com a regra do concurso material.
47. A litispendência.
48. Alegações (p. 13-15) :
49. O v. acórdão afirma que a existência de processos judiciais ou administrativos acerca dos mesmos fatos não caracteriza litispendência em virtude da independência das instâncias. Ocorre que a decisão do juiz criminal que declara inexistente o fato é válida na instância administrativa e tem caráter vinculativo (art. 386, inc. I, do CPP) . Ignorar tal possibilidade fere o princípio da eficiência administrativa.
50. Análise:
51. Em decorrência do princípio da independência das instâncias, processos relativos aos mesmos fatos podem tramitar e ser decididos na esfera administrativa ainda que estejam sendo apreciados, simultaneamente, em outras esferas (civil, criminal, etc.) , ressalvada sentença penal absolutória que negue a ocorrência do fato ou a sua autoria (art. 935 do Código Civil c/c art. 66 do Código de Processo Penal) .
52. Dar prosseguimento a processo administrativo visando à aplicação de sanção, pelos mesmos fatos, a pessoa absolvida por meio de sentença penal com essas características seria danoso, de fato, à eficiência administrativa, porque estaria desde logo preclusa a possibilidade de condenação, visto que seria nula de pleno direito.
53. A alegação da recorrente nesse sentido, porém, é absolutamente inócua, pois se limita a aventar a possibilidade em tese, sem demonstrar a existência de qualquer sentença penal absolutória que invalide a deliberação recorrida. Por esse motivo, não merece ser acolhida.
54. A utilização de prova emprestada.
55. Alegações (p. 15-20) :
56. A utilização das provas emprestadas nos presentes autos violou o princípio do contraditório, devido processo legal, juiz natural, oralidade e imediação.
57. Grande parte das provas emprestadas utilizadas decorre de depoimentos e declarações não submetidos ao contraditório. Na esfera judicial, o contraditório é essencial para a utilização da prova emprestada (STF, HCs 78749/MS, Relator Sepúlveda Pertence, e 328138/MG, idem, HC 111567 AgR, Relator Celso de Mello, e RMS 28517 AgR, Relator Celso de Mello; Guilherme de Souza Nucci, Manual de Processo Penal e Execução Penal) .
58. Sem falar que várias foram produzidas por meio de delações de pessoas com interesse em serem beneficiadas com a extinção da ação punitiva, que não configuram prova suficiente para condenação (STF, HC 84517/SP, Relator Sepúlveda Pertence) .
59. Diferentemente da juntada de documentos, a prova testemunhal não conta com abertura de prazo para manifestação da outra parte, uma vez produzida em juízo, de modo que a possibilidade de se manifestar sobre ela não é suficiente para o contraditório.
60. Requer seja anulado o acórdão recorrido, para que se aguarde a conclusão das análises do juízo criminal e do Cade até última instância ou seja determinada a reabertura da instrução, permitindo-se que a recorrente produza provas.
61. Análise:
62. Alega a recorrente que grande parte das provas emprestadas utilizadas decorre de depoimentos não submetidos ao contraditório. O Ministro Relator a quo, judiciosamente, elencou as provas que deveriam motivar a condenação da recorrente, dividindo-as em provas genéricas da atuação do cartel e provas da participação nele da Iesa. Resumidamente, são as seguintes:
1) Provas das fraudes nas licitações da Rnest (peça 68, p. 2-5) :
1.1) informações do histórico de conduta do acordo de leniência firmado entre as empresas Setal e SOG e o Cade (peça 31, p. 1 e 59-60) ;
1.2) termos de colaboração de executivos de empresas participantes do cartel (Dalton Avancini, peça 23, p. 3; e Augusto Mendonça Neto, peça 34, p. 3) e da Petrobras (Pedro Barusco, peças 20, p. 2-3, e 33, p. 2) ;
1.3) depoimentos, em ações penais, de executivos de empresas participantes do cartel (Dalton Avancini, testemunha, peça 9, p. 104-105; e Gerson Almada, réu, peça 14, p. 53-56) ;
1.4) interrogatório, em ação penal, do operador financeiro do esquema ilícito (Alberto Youssef, peça 30, p. 39) ;
1.5) modelo estatístico com a utilização de técnicas econométricas;
1.6) conclusões do relatório de comissão interna de apuração da Petrobras (Dip Dabast 71, de 25/4/2014) (peça 16, p. 17 e 23-24) ;
2) Provas da participação da empresa Iesa Óleo & Gás S.A. no cartel (peça 68, p. 5-11) :
2.1) informações da empresa SOG Óleo e Gás no histórico de conduta do acordo de leniência firmado com o Cade (peça 31, p. 25-26) ;
2.2) termos de colaboração de executivos de empresas participantes do cartel (Dalton Avancini, peça 19, p. 2; e Augusto Mendonça Neto, peça 34, p. 5-7) e da Petrobras (Pedro Barusco Filho, peça 20, p. 2 e 4) ;
2.3) interrogatório, em ação penal, de executivo da Petrobras (Paulo Roberto Costa, peça 30, p. 8) ;
2.4) planilhas apreendidas pela Polícia Federal na sede da empresa Engevix (peça 35, p. 2, 5-7, 11, 16 e 25) .
63. O Relator a quo também mencionou as planilhas apreendidas e o interrogatório de Paulo Roberto Costa como provas gerais, mas o fez, com mais detalhes, na parte específica.
64. Em suma, verifica-se que as evidências gerais acerca do cartel consistem basicamente em: acordo de leniência; termos de colaboração; depoimentos e interrogatório em ações penais; modelo estatístico; e relatório de comissão interna de apuração. Já as evidências específicas da participação da Iesa são: acordo de leniência; termos de colaboração; interrogatório em ação penal; e planilhas apreendidas.
65. Vê-se que os termos de colaboração premiada, acordo de leniência e procedimentos inquisitórios, todos sem contraditório, compõem, de fato, a quase totalidade das evidências dos autos, principalmente das que tratam especificamente da participação da Iesa no cartel. Mesmo no caso das evidências gerais acerca do cartel, além das declarações pessoais, há apenas o modelo estatístico, que é prova indireta, se tanto, da atuação do cartel, e o relatório de comissão interna, que se limita a concluir pela 'possibilidade da existência de um processo de cartelização' e, mesmo assim, em boa parte, também tomando por base declarações do ex-executivo da Petrobras Paulo Roberto Costa (peça 68, p. 5, § 19, in fine) .
66. Sobre esses elementos probatórios, observa-se, no relatório da deliberação recorrida, que (peça 69, p. 9) :
'36. A Lei 12.850/2013 [Lei das Organizações Criminosas], (...) em seu artigo 4º, § 16, (...) ressalva que nenhuma sentença condenatória será proferida com fundamento apenas nas declarações de agente colaborador. Daí pode-se concluir que a colaboração premiada é muito mais ampla e contém provas e documentos, além das declarações do agente colaborador (...) . Ressalte-se ainda que todas as colaborações premiadas utilizadas no presente processo foram homologadas pela justiça, (...) conforme o §7º do artigo 4º da mesma lei.
37. Em relação aos acordos de leniência do CADE, estes possuem legislação própria, a Lei 12.529/2011 [Lei do Cade], capítulo VIII, que prevê, em seu artigo 86, (...) a obrigatoriedade de que da colaboração resulte a obtenção de informações e documentos que comprovem a infração noticiada ou sob investigação. Assim como a colaboração premiada, o acordo de leniência não é um simples relato, pois que amparado por documentos que comprovam os fatos relatados.'
67. Com a devida vênia, essas conclusões são equivocadas. O fato de a lei prever que a colaboração premiada e o acordo de leniência precisam ser secundados por outras informações e documentos não significa que eles próprios os contenham. Tanto que nenhum desses supostos elementos comprobatórios anexos foi trazido aos autos.
68. A homologação judicial, no caso da colaboração, não a transmuta em meio de prova, apenas a confirma como o meio de obtenção dela que é, isto é, incapaz de, por si só, produzir convicção.
69. Nesse sentido, a jurisprudência do STF (com destaques acrescidos) :
'Inquérito. Corrupção passiva (art. 317, § 1º, CP) . Corrupção ativa (art. 333, caput, CP) . Lavagem de dinheiro majorada (art. 1º, § 4º, da Lei 9.613/98) . (...) Inexistência de justa causa para a ação penal. Imputação calcada em depoimentos de réus colaboradores. Ausência de provas minimamente consistentes de corroboração. Documentos produzidos pelos próprios colaboradores. Inadmissibilidade. Registros de entrada, saída e deslocamentos. Ausência de elementos concretos que tornem induvidosa a materialidade. Fumus commissi delicti não demonstrado.
 (...) 
10. A colaboração premiada, como meio de obtenção de prova, tem aptidão para autorizar a deflagração da investigação preliminar, visando adquirir coisas materiais, traços ou declarações dotadas de força probatória. Essa, em verdade, constitui sua verdadeira vocação probatória.
11. Todavia, os depoimentos do colaborador premiado, sem outras provas idôneas de corroboração, não se revestem de densidade suficiente para lastrear um juízo positivo de admissibilidade da acusação, o qual exige a presença do fumus commissi delicti.
12. O fumus commissi delicti, que se funda em um juízo de probabilidade de condenação, traduz-se, em nosso ordenamento, na prova da existência do crime e na presença de indícios suficientes de autoria.
13. Se 'nenhuma sentença condenatória será proferida com fundamento apenas nas declarações de agente colaborador' (art. 4º, § 16, da Lei 12.850/13) , é lícito concluir que essas declarações, por si sós, não autorizam a formulação de um juízo de probabilidade de condenação e, por via de consequência, não permitem um juízo positivo de admissibilidade da acusação.'
Inq 4074/DF, Relator p/ Acórdão Dias Toffoli, 2ª Turma, DJe public. 17/10/2018.
' (...) COLABORAÇÃO PREMIADA. NECESSIDADE DE CONFIRMAÇÃO DAS DECLARAÇÕES POR OUTROS ELEMENTOS DE PROVA. (...) 
1. Os colaboradores são interessados no reconhecimento da responsabilidade penal dos delatados, por ser o fundamento da sanção premial que receberão - art. 4º da Lei 12.850/13. Exatamente por isso, a lei confere escasso valor probatório ao depoimento dos colaboradores premiados - art. 4º, § 16, da Lei 12.850/13. Suas declarações devem ser reforçadas por outros elementos de prova que as confirmem. (...) 4. Rejeição da denúncia em relação à autoridade com prerrogativa de foro e remessa dos autos às instâncias ordinárias para decisão sobre os demais denunciados.'
Inq 4005/DF, Relator p/ Acórdão Gilmar Mendes, 2ª Turma, DJe public. 21/5/2019.
70. Cite-se, ainda, Pet 5700/DF, Relator Celso de Mello, DJe public. 24/9/2015. Também, da 1ª Turma: AP 676/MT, Revisor Roberto Barroso, DJe public. 6/2/2018. E, da 2ª Turma: AP 1003/DF, Relator p/ Acórdão Dias Toffoli, DJe public. 6/12/2018; Inq 4419/DF, Relator Gilmar Mendes, DJe public. 23/11/2018; Inq 4458/DF, Relator Gilmar Mendes, DJe public. 1/10/2018; Inq 3994 ED-segundos/DF, Relator Dias Toffoli, DJe public. 5/9/2018; Inq 4633/DF, Relator Edson Fachin, DJe public. 8/6/2018.
71. O Relator a quo observa, em seu voto, que (peça 68, p. 14) :
'67. (...) as provas produzidas em determinado processo por meio de perícia, testemunhas, depoimento pessoal etc. ingressam em outro processo na categoria de prova documental. Veja-se a respeito o seguinte entendimento do Superior Tribunal de Justiça: 'A prova pericial trasladada para outros autos, como prova emprestada, passa à categoria de prova documental.' (REsp 683.187/RJ, 8/11/2005) '
72. No relatório do acórdão recorrido, semelhantemente, anota-se que (peça 69, p. 6) :
'29. A utilização de provas produzidas em outras instâncias e o contraditório ofertado neste processo ampara-se no Novo Código de Processo Civil (NCPC) , que tornou típica a prova emprestada, conforme o seu art. 372: 'O juiz poderá admitir a utilização de prova produzida em outro processo, atribuindo-lhe o valor que considerar adequado, observado o contraditório'.
30. Ainda, não se trata (...) de prova emprestada, mas de mero traslado de documentos, que foram incorporados ao processo do TCU como elemento probatório sujeito ao amplo contraditório, à semelhança do pronunciamento proferido pelo Exmo. Min. do STF Marco Aurélio no julgamento do Resp 1.554.986-SP, de 8/3/2016.
' (...) não se trata aqui, propriamente de empréstimo de prova. Aqui, contudo, o que se pretende é o traslado de documentos encartados em procedimento administrativo, deles extraindo-se cópias. Esses documentos serão incorporados à ação cível, não como prova tecnicamente, mas como elementos sujeitos ao amplo contraditório sob a condução do juízo competente. (...) .' (Grifos acrescidos) '
73. Com a máxima vênia, esse entendimento não supre as limitações dos termos de colaboração e do acordo de leniência, porque, como visto, esses elementos não são prova, mas apenas meio de obtenção dela. Ou seja, não podem transformar-se em prova documental, porque não são prova, desde a origem, visto que não produzidos sob o pálio do contraditório e oriundos de fonte suspeita, devido ao interesse do declarante nos benefícios de sua colaboração.
74. Por mais amplo que seja, não é a mesma coisa abrir o contraditório somente depois de concluído o depoimento do colaborador. No momento de sua produção, a parte tem muito mais interesse e conhecimento de causa para pilhá-lo em erro, omissão ou contradição do que a autoridade inquisidora. Assim, a possibilidade de confrontar o colaborador em pessoa, no momento do depoimento, não é suprida por sua concessão depois de já reduzido a termo.
75. Portanto, tem razão a recorrente em protestar contra a falta de contraditório na produção da maioria dos elementos de prova utilizados nos autos. Isso abrange não só os termos de colaboração e o acordo de leniência, mas também os interrogatórios, porque de natureza inquisitória. Os depoimentos, como réu e testemunha, foram submetidos ao contraditório, mas se referem apenas à existência e atuação do cartel, e o do réu padece da falta do compromisso de dizer a verdade. A prova da participação da Iesa ressente-se particularmente da falta de contraditório, pois, como visto, baseia-se em acordo de leniência, termos de colaboração, interrogatório em ação penal e planilha apreendida, sendo esta última a única prova documental a corroborar as demais.
76. Não procede a alegação de que o contraditório seria insuficiente no caso de prova testemunhal produzida em juízo penal, pois é permitido dirigir perguntas às testemunhas durante o seu depoimento, tanto à parte que as arrolou, quanto à parte contrária, nessa ordem (art. 459 do Código de Processo Civil c/c art. 3º do Código de Processo Penal) .
77. O cerne da questão, então, está em determinar se a planilha apreendida confere credibilidade às declarações que apontam para o envolvimento da Iesa no cartel. A esse respeito, em resumo, consigna-se, no voto condutor do acórdão recorrido, que (peça 68, p. 3 e 8, com destaques no original e acrescidos) :
'13. Planilha apreendida pela Polícia Federal, na sede da empresa Engevix, continha uma divisão de obras da Petrobras (peça 28, p. 1-4) . No documento, resta estabelecido a cargo de qual empresa seria destinada cada obra da refinaria. Por exemplo, para as empresas Odebrecht e OAS, são marcadas as obras da UDA e UHDT; para a empresa Camargo Corrêa foram marcadas as obras da UCR.
14. De se ressaltar que essa planilha é datada de 11/6/2008 e os processos licitatórios dessas unidades foram aprovados pela Diretoria Executiva da estatal apenas em 17/7/2008, ou seja, um mês depois da decisão do 'Clube', indicando que as empreiteiras tinham conhecimento das licitações antes mesmo de seu anúncio ao mercado. A divisão planejada pelo cartel foi confirmada quando das contratações (peça 28, p. 4) .
 (...) 
29. Veja-se a respeito as seguintes constatações do Laudo 2400/2015 do Departamento de Polícia Federal (peça 28, p. 4) :
'No andamento do processo de contratação, confirmou-se a divisão planejada pelo cartel de empreiteiras, sendo que as licitações da Offsite [Tubovias] e UCR, escolhidas tanto pela empresa Queiroz Galvão quanto pela Camargo Corrêa, foram divididas entre as duas, ficando a Unidade UCR com a empresa Camargo Corrêa e a Unidade de Offsite com o consórcio Queiroz Galvão e Iesa. As contratações das Unidades de UDA e HDT foram firmadas com um Consórcio formado pelas Construtoras Norberto Odebrecht e Construtora OAS, exatamente como estava no arranjo estabelecido na planilha apreendida na sede da Engevix.' (Grifos acrescidos) .'
78. Como se pode verificar, é inegável que a planilha constitui prova fortíssima da existência e da atuação do cartel e do envolvimento, nele, da recorrente. O fato de ter sido apreendida, sem aviso prévio, na sede de empresa, depõe pela sua autenticidade. De igual modo, a confirmação, sem ressalvas, das informações nela contidas, apesar de ser anterior aos processos licitatórios. Notadamente a confirmação dos resultados, entre os quais a vitória da Iesa, em consórcio, na licitação das Tubovias. Não é exagero dizer que tem valor probatório superior ao de uma confissão, porque esta é premeditada por seu autor, que pode, por isso, tentar atenuar sua participação ou a de terceiros.
79. Trata-se, então, de prova contundente, que, além disso, não foi diretamente contraditada pela recorrente nos autos, em momento algum. Supre, então, a apontada debilidade probatória de outros elementos, decorrente das limitações das colaborações e da falta de contraditório.
80. Caso se discorde da classificação da planilha como prova, é ela, de qualquer forma, o elemento decisivo que permitiria a aplicação do entendimento jurisprudencial desta Corte, reproduzido no acórdão contestado, segundo o qual (peça 69, p. 23-24) :
Acórdão 1223/2015-TCU-Plenário (Tomada de Contas Especial, Relatora Ministra Ana Arraes) 
'É lícito ao julgador formar seu convencimento com base em prova indiciária quando os indícios são vários, fortes e convergentes, e o responsável não apresenta contraindícios de sua participação nas irregularidades.'
Acórdão 333/2015-TCU-Plenário (Pedido de Reexame, Relator Ministro Bruno Dantas) 
'A prova indiciária, constituída por somatório de indícios que apontam na mesma direção, é suficiente para caracterizar fraude a licitação por meio de conluio de licitantes, não se exigindo prova técnica inequívoca para tanto.'
Acórdão 834/2014-TCU-Plenário (TCE, Relator Ministro-Substituto André Luís de Carvalho) 
'Constitui prova a existência de indícios vários, convergentes e concordantes, o que, sinalizando para a manipulação de procedimento licitatório, autoriza o TCU a declarar a inidoneidade das empresas envolvidas na fraude, assim como multar os gestores públicos responsáveis.'
81. Esse entendimento está em consonância com manifestação do Supremo Tribunal Federal, no julgamento RE 68.006/MG, segundo a qual 'indícios são provas, se vários, convergentes e concordantes'.
82. Por conseguinte, não procede o pleito da recorrente de anulação do acórdão recorrido ou de reabertura da instrução, com a autorização de produção de provas. Quanto a esse último pedido, aliás, recorde-se que, como bem lançado no voto condutor do acórdão contestado (peça 68, p. 14) :
'69. Quanto à específica alegação de que deveria ter sido realizada diligência ou exame pericial, a jurisprudência do TCU é firme no sentido de que não compete ao Tribunal determinar, a pedido do responsável, a realização de diligência, perícia ou inspeção para a obtenção de provas, uma vez que constitui obrigação da parte apresentar os elementos que entender necessários para a sua defesa (v.g. Acórdãos Plenário 1.190/2018, 1.241/2017 e 859/2013) .
70. O Regimento Interno do TCU, por sua vez, assim dispõe:
'Art. 162. As provas que a parte quiser produzir perante o Tribunal devem sempre ser apresentadas de forma documental, mesmo as declarações pessoais de terceiros.'
71. Em sendo assim, eventual elemento probante que o responsável julgue pertinente apresentar deveria ter sido providenciado pelo próprio e acostado aos autos no momento oportuno.'
83. Devem ser rejeitados, portanto, os referidos pleitos, mantendo-se a condenação imposta à recorrente.
84. A prescrição da pretensão punitiva do TCU.
85. Alegações (p. 21-26) :
86. O prazo decenal previsto no Código Civil é aplicado subsidiariamente apenas a relações privadas não estabelecidas no Código Civil ou em lei específica, não a relações assimétricas do Direito Administrativo.
87. O STF já firmou o entendimento de que a pretensão punitiva dessa Corte de Contas é quinquenal (MS 32201/DF) . Portanto, o prazo prescricional é de 5 anos (Lei 9.873/1999, art. 1º) .
88. Definir o momento do conhecimento do ilícito por essa Corte de Contas como marco inicial significaria admitir o seu desconhecimento como excludente de prescrição, o que a tornaria ineficaz. O próprio acórdão recorrido destacou que o prazo prescricional se inicia na data de ocorrência da irregularidade.
89. Fora o prazo prescricional de 5 anos, os únicos prazos cogitáveis no âmbito administrativo seriam: (i) de 8 anos (Lei 8.137/1990, art. 4º, II) e (ii) de 12 anos (Lei 12.529/2011, art. 36, caput, c/c § 3º, inc. I, alíneas 'a', 'c' e 'd') . Mas, nesses casos, a competência para aplicação das sanções é, respectivamente, da Justiça Federal (STJ, HC 117169/SP, Relator Napoleão Nunes Maia Filho) e do Cade.
90. Análise:
91. Como aponta a recorrente, o STF, por sua 1ª Turma, julgou o MS 32201, relatado pelo ministro Roberto Barroso, em que a controvérsia central girava em torno da questão da prescrição da multa aplicada pelo TCU (DJ 173, de 7/8/2017) .
92. Como bem resumido no Informativo 2/2018 da Consultoria Jurídica deste Tribunal:
'Seguidamente à análise das duas correntes interpretativas, justificando-se em dois fundamentos, o ministro Roberto Barroso apresentou o seu entendimento de que a prescrição da pretensão sancionatória do TCU é regulada integralmente pela Lei 9.873/99, que estabelece o prazo de prescrição para o exercício da ação punitiva pela Administração Pública Federal, direta e indireta.
O primeiro fundamento recaiu sobre o fato de que, interpretando-se corretamente a Lei 9.873/1999, não seria necessária a adaptação de suposta lacuna por meio de analogia, pois a norma seria diretamente aplicável à ação punitiva do TCU. Isso porque a referida Lei possui caráter geral em matéria de direito administrativo sancionador e, excepcionando as regulamentações específicas, a norma seria aplicável a qualquer ação punitiva da Administração Pública Federal.
Ao prosseguir na exposição de seu entendimento, o ministro defende que, apesar de a Lei 9.783/1999, em seu art. 1º, aludir à ação punitiva 'no exercício do poder de polícia', e a atuação sancionadora do TCU não se qualificar, em sua acepção clássica, como exercício do poder de polícia, seria mais correto depreender que a referida Lei regula a ação punitiva da Administração Pública - não no exercício do poder de polícia, que abarca somente medidas preventivas de proteção de interesses públicos -, mas no exercício do poder administrativo sancionador, que compreende também a aplicação de sanções.
Como conclusão de sua percepção, adverte ainda que a interpretação histórica fortalece o entendimento de que a prescrição da pretensão punitiva do TCU deve ser regida diretamente pela Lei 9.873/1999, uma vez que a exposição de motivos da Medida Provisória 1.708/1998 (posteriormente convertida na Lei 9.873/1999) dispunha que a regulamentação proposta 'uniformiza a questão da prescrição no âmbito da Administração Pública Federal'.
O segundo fundamento que sustenta a concepção do relator é o de que, à falta de norma regulamentadora, ainda que a Lei 9.873/1999 não fosse diretamente aplicável à ação punitiva do TCU, representaria o normativo mais adequado a ser aplicado por analogia, em decorrência da existência de um amplo conjunto normativo de larga uniformidade, que o faz concluir que o prazo prescricional referencial em matéria de direito administrativo deve ser de cinco anos. A título de exemplo, o ministro citou as seguintes normas: Decreto 20.910/32, art. 1º; CTN, arts. 168, 173 e 174; Lei 6.838/1980, art. 1º; Lei 8.112/1990 ('Regime jurídico dos servidores públicos civis federais') , art. 142, I; Lei 8.429/1992, art. 23; Lei 8.906/1994 (Estatuto da OAB) , art. 43; Lei 9.783/1999; Lei 12.529/2011 ('Lei antitruste') , art. 46; Lei 12.846/2013 ('Lei anticorrupção') , art. 25; entre outros.'
93. Destaca, ainda, a Conjur/TCU que:
'Posteriormente a esse julgamento, deram entrada no STF mais três mandados de segurança nos quais se discute também a prescrição da pretensão punitiva do TCU: MS 35.294, relator ministro Marco Aurélio, MS 35.530, relator ministro Roberto Barroso, MS 35.536, relatora ministra Rosa Weber. Nos três casos, os respectivos relatores, quando da apreciação dos pedidos de medida liminar, reiteraram o entendimento firmado no MS 32.201.'
94. Em julgados mais recentes, também em sede liminar, a Corte Magna tem mantido sistematicamente essa orientação, v.g.: MS 35971, Relator Marco Aurélio, DJe Public. 15/2/2019; MS 36127, Relator Luiz Fux, DJe Public. 28/11/2018; MS 35512, Relator Ricardo Lewandowski, DJe Public. 27/8/2018; MS 35574, Relator Celso de Mello, DJe Public. 9/5/2018. Como se pode ver, esse entendimento passou a ser adotado também por ministros da 2ª Turma (a exemplo dos Ministros Lewandowski e Celso de Mello) .
95. Assim sendo, parece, de fato, haver uma tendência, no seio do STF, a adotar esse entendimento. No entanto, a Conjur/TCU ressalva que:
' (...) A matéria somente será apreciada pelo Plenário do STF se algum ministro decidir por sua afetação ao Pleno, pois, nos termos dispostos no Regimento Interno do STF (art. 9º, alínea d) , atualmente, compete às Turmas o julgamento dos mandados de segurança impetrados contra decisões do TCU, exceto se o relator afetar a matéria ao Plenário.'
96. Apesar da orientação predominante no STF, o TCU continua a adotar pacificamente em seus julgados a jurisprudência acerca da prescrição da pretensão punitiva firmada nos autos de incidente de uniformização de jurisprudência (TC Processo 030.926/2015-7) , por meio do Acórdão 1441/2016-TCU-Plenário (Redator Walton Alencar Rodrigues) , segundo a qual:
1) a pretensão punitiva do TCU subordina-se ao prazo de dez anos, quando (art. 205 c/c art. 2.028 do Código Civil) :
a) a data da irregularidade sancionada for posterior a 11/1/2003, data de entrada em vigor do Código Civil;
b) em 11/1/2003, o prazo prescricional não tiver ultrapassado a metade do prazo de vinte anos previsto no antigo Código Civil.
2) a prescrição punitiva do TCU é contada a partir da data de ocorrência da irregularidade sancionada ou a partir de 11/1/2003, na hipótese da alínea '1.b', acima;
3) o ato que ordenar a citação, a audiência ou a oitiva da parte interrompe a prescrição, reiniciando-se sua contagem a partir de tal ato (Código Civil, art. 202, inc. I e parágrafo único) ;
4) há suspensão da prescrição toda vez que o responsável apresentar elementos adicionais de defesa;
5) a prescrição deve ser aferida independentemente de alegação da parte;
6) o entendimento do mencionado acórdão deve ser aplicado de imediato aos processos novos e aos pendentes de decisão.
97. Afasta-se, portanto, qualquer possibilidade de aplicação dos prazos prescricionais relativos a crimes ou infrações contra a ordem econômica previstos nas Leis 8.137/1990 e 12.529/2011.
98. Com base nas orientações acima, o relator a quo, Ministro Benjamin Zymler, observou que (com destaques acrescidos) :
'72. A alegação de que teria havido a ocorrência da prescrição da pretensão punitiva também não procede, pois mediante o Acórdão 1441/2016-TCU-Plenário, proferido em incidente de uniformização de jurisprudência, restou assente que a prescrição punitiva do TCU subordina-se ao prazo geral de prescrição disposto no Código Civil: dez anos. Essa prescrição é contada a partir da data da ocorrência da irregularidade e é interrompida pelo ato que ordenar a citação, a audiência ou a oitiva da parte. Ou seja, como as licitações ocorreram entre 3/5/2007 e 11/3/2009 e a oitiva foi autorizada em 22/6/2016 (Acórdão 1583/2016-TCU-Plenário) , não há que falar na ocorrência de tal espécie de prescrição.'
99. Não procede, portanto, a alegação da recorrente de que se teria considerado o 'momento do conhecimento do ilícito' como marco inicial da prescrição, vez que o Tribunal, na verdade, adotou o período de ocorrência das irregularidades para esse propósito, considerando que corresponderia ao período de realização das licitações em que se verificaram as fraudes apontadas. Como marco interruptivo da prescrição, utilizou-se a data da autorização da oitiva da recorrente, ou seja, a data do primeiro ato inequívoco de apuração do fato, e não a do seu conhecimento (que poderia corresponder à da protocolização da representação original, do TC Processo 016.119/2016-9, em 1/6/2016) .
100. As datas mencionadas no referido voto condutor foram obtidas de informação da Seinfra, que não contém referência às respectivas fontes (peça 62, p. 14 e 16) :
'67. Sendo assim, amparado na jurisprudência citada pela própria defendente (Acórdão 1441/2016-TCU-Plenário) , considerando que as licitações tratadas neste processo ocorreram em 3/5/2007 (terraplenagem) e em 11/3/2009 (UDA, UHDT/UGH, UCR e Tubovias)  e que o Acórdão 1583/2016-TCU-Plenário ordenando as oitivas é de 22/6/2016, verifica-se que sequer houve a prescrição da primeira ocorrência de irregularidade. Portanto, não procede a alegação de prescrição da pretensão punitiva do TCU.
 (...) 
77. O termo inicial de contagem do prazo, consoante as balizas colocadas pelo STF, pode ser considerado como a data de 11/3/2009 (Tubovias RNEST) , por ser a data de encerramento da última licitação nas quais ocorreram as condutas ilícitas da empresa que lhe foi imputada.'
101. Ocorre que a data de início da licitação das obras de terraplenagem da Rnest, 3/5/2007, que se encontra também em documentos do Ministério Público Federal no Paraná (e.g., peça 36, p. 58) , não é pertinente, pois foi justamente a única das 10 licitações em questão em que a Iesa não teve qualquer participação, pois não foi convidada, não apresentou proposta nem, é claro, foi declarada vencedora, como registrado acima.
102. No Relatório de Comissão Interna de Apuração da Petrobras (Dip Dabast 71, de 25/4/2014) (peça 16, p. 18-21) , verifica-se que as primeiras licitações das Tubovias, da UCR e da UHDT-UGH ocorreram, respectivamente, em 29/7/2007, 21/7/2008 e 31/7/2008. Quanto à UDA, consta apenas a data da segunda licitação, ocorrida em 31/3/2009. Mas é muito improvável que a primeira tenha sido anterior à das Tubovias. Portanto, é bastante razoável considerar que a data de início da primeira das licitações em que a Iesa teve envolvimento foi 29/7/2007 e não 3/5/2007 como considerado no acórdão recorrido.
103. Ignora-se que ato teria ocorrido na licitação das Tubovias em 11/3/2009, mas fica claro, desde logo, que essa não foi a data de encerramento da última licitação da Rnest em que a Iesa teve envolvimento.
104. No referido relatório, constam também as datas de julgamento das propostas, pela comissão de licitação, da UCR, UDA e Tubovias, em, respectivamente, 5/5, 7/5 e 25/9/2009, e a data da última apresentação de propostas da UHDT, em 15/6/2009. Então, de acordo com os elementos disponíveis nos autos, a data aproximada de encerramento da última licitação em que a Iesa teve envolvimento foi 25/9/2009 e não 11/3/2009, como considerado no acórdão recorrido.
105. Considerar que a prática de irregularidades cessou nessa data é favorável à recorrente, pois: primeiro, o encerramento da licitação se dá com a adjudicação de seu objeto ao vencedor e não com o julgamento das propostas; segundo, seria razoável considerar que os efeitos da fraude a licitações, como infração permanente, se protrairiam até o término da execução do último contrato.
106. De qualquer forma, ainda que se corrija o período de ocorrência das licitações em que a Iesa esteve envolvida para 29/7/2007 a 25/9/2009, em vez de 3/5/2007 a 11/3/2009, não se observa o transcurso de dez anos até a data da autorização da oitiva, em 22/6/2016, mesmo a partir da data inicial.
107. Portanto, à luz da jurisprudência desta Corte, não procede a pretensão da recorrente de incidência da prescrição da pretensão punitiva no presente processo.
108. MÉRITO
109. A validade dos fundamentos para a condenação da recorrente à pena de inidoneidade para participar de licitação da Administração Pública Federal.
110. A não individualização da conduta ilícita (p. 26-32) :
111. As únicas alusões pontuais feitas à Iesa foram com referência a planilha apreendida na sede da empresa Engevix e a declarações prestadas por Dalton Avancini. Não há qualquer descrição individualizada da conduta supostamente imputável à recorrente.
112. O acórdão recorrido sustenta que houve a individualização da conduta em itens do respectivo relatório e no ofício de notificação da oitiva. Mas os outros processos e decisões referidos fazem apenas a mesma descrição genérica.
113. Não se verifica nos autos imputação específica em relação à Iesa, o que é reprovado pelo STF (RHC 85658/ES, Relator Cezar Peluso) . Presumiu-se a culpa da recorrente, simplesmente por ter participado da licitação em consórcio.
114. Assim sendo, deve-se reconhecer a nulidade do presente processo e, por consequência, do acórdão recorrido.
115. Análise:
116. Ao contrário do que alega a empresa recorrente, o Ofício 124/2016-TCU/SeinfraOperações, de 5/7/2016 (peça 74 do TC Processo 016.119/2016-9) , por meio do qual se procedeu à sua oitiva, lista com precisão as condutas que lhe foram imputadas nestes autos, nos seguintes termos (peça 69, p. 4) :
'1.1. irregularidade: Conluio entre as empresas e fraude às licitações mediante as seguintes condutas:
1.1.1. combinação de preços;
1.1.2. quebra de sigilo das propostas;
1.1.3. divisão de mercado;
1.1.4. oferta de propostas de cobertura para justificar o menor preço ofertado;
1.1.5. combinação prévia de resultados e consequente direcionamento das licitações; e
1.1.6. ausência de formulação de proposta para beneficiar a empresa escolhida pelo cartel.'
117. O ofício também deixa claro que essas condutas sujeitavam a recorrente à pena de inidoneidade para participar, por até cinco anos, de licitação na Administração Pública Federal, nos termos do art. 46 da Lei 8.443/1992.
118. Como visto acima, o voto condutor do acórdão recorrido apresenta compilação das evidências probatórias da ocorrência de fraudes nas licitações da Rnest (peça 68, p. 2-5) e da participação da empresa recorrente no cartel que praticou essas ilicitudes (peça 68, p. 5-11) .
119. Em particular, ao contrário do que alega a recorrente, além dos elementos que menciona, são citadas as seguintes evidências específicas do seu envolvimento nas referidas fraudes: informações da empresa SOG Óleo e Gás no histórico de conduta do acordo de leniência firmado com o Cade (peça 31, p. 25-26) ; termos de colaboração de Pedro Barusco Filho, Gerente da Diretoria de Serviços da Petrobras (peça 20, p. 2 e 4) , e de Augusto Mendonça Neto, executivo da empresa Setal Engenharia e Construções (peça 34, p. 5-7) ; e interrogatório, em ação penal, de Paulo Roberto Costa, Diretor de Abastecimento da Petrobras (peça 30, p. 8) .
120. Também se destacou acima a força probatória da planilha apreendida na Engevix, capaz de, em conjunto com as demais evidências apresentadas, formar convicção segura acerca da irregularidade praticada pela recorrente.
121. Não houve, portanto, a pretensa presunção de culpa da recorrente, nem a narração deficiente ou insuficiente, a dificultar ou impedir o pleno exercício dos poderes da defesa, reprovada pela jurisprudência do STF, mas sim a detalhada individualização de sua conduta, secundada por diversos elementos comprobatórios.
122. Não deve ser acolhido, portanto, o pleito da recorrente de anulação do acórdão decorrido em decorrência de suposta fata de individualização de sua conduta ilícita.
123. A insuficiência dos elementos do Acórdão 1583/2016-TCU-Plenário (p. 32-38) 
124. O preço das contratações foi essencial para a conclusão de que houve fraude à licitação.
125. O projeto das Tubovias da Rnest apresentado pela Petrobrás era deficiente, como reconhecido no Acórdão 1583/2016-TCU-Plenário, o que resultou na precificação de itens supérfluos.
126. O fato de a recorrente não ter sido citada é razão para entender que não participou do suposto ilícito.
127. Houve responsabilização objetiva em razão de sua participação em consórcio com outra construtora, que já ocorria bem antes da licitação das Tubovias da Rnest.
128. O contrato com a Costa Global Consultoria foi celebrado mais de um ano após Paulo Roberto Costa ter se desligado da Petrobrás e três anos após a assinatura do contrato das Tubovias, o que corrobora sua legalidade. Paulo Roberto Costa esclareceu em seu depoimento que 'a COSTA GLOBAL tinha vários contratos legais'.
129. Os próprios delatores citados pelo referido acórdão reconheceram a lisura do procedimento adotado pela Petrobras em suas contratações. As alegadas informações privilegiadas constavam do plano de negócios da Petrobras. A Iesa sequer foi convidada a participar da primeira licitação para as obras das Tubovias.
130. Assim, é infundada a alegação de que as empresas convidadas combinaram previamente quais delas seriam vencedoras.
131. Análise:
132. O preço das contratações é apenas uma das evidências da fraude às licitações da Rnest. Além disso, é preciso considerar que, nos procedimentos licitatórios relativos a UHDT-UGH, UDA, UCR e Tubovias, 'as empresas convidadas eram sempre integrantes do clube, que as repetições de certames de cada unidade de instalações eram realizadas com as mesmas convidadas do primeiro procedimento licitatório, que as mesmas empreiteiras ou consórcios apresentavam propostas a cada rodada, e que a ordem de classificação das propostas se mantinha praticamente inalterada entre as diversas tentativas, mesmo que outros preços tenham sido ofertados' (peça 69, p. 50) . E que se demonstrou que as empresas envolvidas no cartel praticavam pelo menos as seguintes condutas: 'a) a empresa era convidada, mas se omitia dolosamente do certame, em função do ajuste prévio; b) a empresa era convidada e apresentava proposta de cobertura, simulando uma competição; e c) a empresa era convidada e já sabia previamente que seria a vencedora do certame, em função do ajuste prévio, e apresentava proposta de preço próxima do valor máximo admissível pela Petrobras.' (peça 69, p. 51) .
133. Portanto, ainda que comprovasse não ter praticado preços excessivos nas três licitações das Tubovias, em razão da deficiência do respectivo projeto, a recorrente ainda teria de demonstrar a lisura de sua vitória nesse certame, bem como justificar sua conduta nas duas licitações da UHDT-UGH e duas da UCR em que foi convidada, mas se absteve de apresentar propostas, e nas duas licitações da UDA em que apresentou proposta de cobertura. Mas a mera afirmativa genérica de que houve precificação de itens supérfluos não comprova que não tenha havido sobrepreço na contratação das Tubovias. E as evidências apontam em sentido contrário. Conforme se observa no relatório de comissão interna de apuração da Petrobras (Dip Dabast 71, de 25/4/2014) (peça 16, p. 23, com destaques acrescidos) :
'7.9. Os processos para contratação dos serviços de construção e montagem de unidades foram 'relicitados' (UDA, UCR, UHDT/UGH e Tubovias de interligações) , e os contratos assinados no 'topo' da estimativa. Tais contratos totalizaram R$ 10,8 bilhões (valores originais) . A Comissão identificou, analisando o comportamento dos resultados destes processos licitatórios (primeira e segunda rodadas de licitação) , que o valor das propostas aproximou-se do 'teto' (valor de referência mais 20%) das estimativas elaboradas pela ENGENHARIA/SL/SCP (...) .'
134. Não se sabe o que a recorrente quis dizer ao afirmar que não foi citada, aparentemente se referindo aos trechos de termos de colaboração, acordos de leniência e outros elementos inclusos no teor do Acórdão 1583/2016-TCU-Plenário. Não só é mencionada diversas vezes no relatório e voto condutor dessa deliberação, como foi por meio dela que foi promovida a constituição deste processo apartado e a sua oitiva. Sem falar que a análise do superfaturamento apurado no bojo do Contrato 0800.0057000.10-2 - Tubovias de Interligações - Rnest está sendo processada em tomada de contas especial que constitui o objeto do TC Processo 026.840/2016-2, no qual foi formalmente citada para apresentar alegações de defesa sobre sua responsabilidade pelo dano ao erário apurado. Esse processo ainda não foi julgado pelo Tribunal.
135. Como se pode verificar, está longe de ter havido 'responsabilização objetiva' da recorrente por sua participação em consórcio com outra construtora, tendo em vista que lhe são atribuídas condutas bem específicas não só nessa contratação (que teve três licitações) , mas também em três outras (que tiveram duas licitações cada uma) .
136. Em linha com o que foi exposto acima, o suposto reconhecimento por delatores da lisura do procedimento adotado pela Petrobras em suas contratações teria de ser secundado por provas, que não foram apresentadas pela recorrente. Além disso, ainda que a correção da entidade pública fosse comprovada, não necessariamente excluiria a ocorrência de irregularidades devidas à atuação das empresas privadas reunidas em cartel.
137. A referência ao acesso das participantes do cartel a 'informações privilegiadas' que lhes teria permitido 'impor propostas com preços majorados' nas licitações da Rnest foi obtida de instrução da Seinfra (peça 42, p. 22, § 99, e 40-41, § 163) que não esclarece quais exatamente seriam essas informações. Por esse motivo, não é possível avaliar a correção da afirmativa da recorrente de que tais informações estariam disponíveis no plano de negócios da Petrobras. De qualquer modo, trata-se de elemento tão secundário para a caracterização das irregularidades que sequer foi mencionado no acórdão recorrido.
138. Sobre o fato de a recorrente não ter sido convidada para o primeiro certame da licitação das Tubovias, observa-se, no acórdão recorrido, que (peça 69, p. 18) :
'87. O fato de a Iesa não ter sido convidada para o primeiro certame das tubovias da RNEST é indiferente (...) . Na realidade, o contexto de fraudes perpetradas nos certames da RNEST era amplo e abarcava mais de uma licitação, inclusive aquelas do Comperj (realizadas na mesma ocasião) . Conforme indicam as provas, era frequente que uma empresa deixasse de realizar propostas em um certame ou ofertasse propostas fictícias ou de cobertura, para ser beneficiada em outro certame.
88. Todas essas condutas caracterizam fraude à licitação, nos termos do art. 90 e 95 da Lei 8.666/1993. Vale dizer não é apenas o fato de vencer um certame em particular, mas todo o contexto de ajustes e combinações prévias entre licitantes que demonstram a fraude cometida.'
139. De igual modo, quanto à pretensa legalidade do contrato com a Costa Global Consultoria, registra-se que (peça 69, p. 19) :
'98. A eventual regularidade do contrato citado e a alegada não ocorrência de pagamento de propina não socorrem a representada no sentido de afastar as condutas apontadas na Representação. Além disso, a IESA se limita a fazer afirmações sem trazer aos autos quaisquer tipos de provas que sustentem suas afirmações.'
140. Ou seja, repetidas vezes, a recorrente invoca argumentos sobre aspectos secundários da questão, que não infirmam as fundadas evidências de que as licitações da Rnest foram fraudadas pela atuação de um cartel. Além disso, deixa de apresentar elementos concretos para embasá-los.
141. São improcedentes, portanto, todas as alegações apresentadas neste item.
142. A utilização de estudo econométrico para condenação da recorrente e a ausência de prejuízo à Petrobras (p. 38-41) 
143. No Acórdão 1583/2016-TCU-Plenário, o TCU utilizou um frágil estudo econométrico para compensar a insuficiência de provas da fraude à licitação. O estudo teve importância significativa na análise da economicidade dos preços praticados, mas não é consistente nem confiável.
144. O acórdão recorrido é contraditório. Afirma que não usa o estudo, mas o considera como prova da existência de fraude. É preciso, então, que o TCU justifique a utilização do estudo econométrico ou a afaste.
145. O TCU estimou os danos supostamente sofridos pela Petrobras mediante a comparação de dois cenários, com e sem a atuação do cartel (Acórdão 3089/2015-TCU-Plenário) .
146. No entanto, não era possível identificar quando teria ou não havido cartel e os mercados nos cenários considerados poderiam ser diferentes. Ademais, não houve prejuízo à Petrobras decorrente de sua atuação, já que a execução foi lesiva às próprias contratadas.
147. O argumento não foi analisado no acórdão recorrido, mas é de rigor que essa Corte reconheça que não houve prejuízos à Petrobras.
148. Análise:
149. Esse argumento foi mais bem desenvolvido pela recorrente em sua manifestação em resposta à oitiva, nos seguintes termos (peça 55, p. 97-98, 100-101) :
'203. (...) não há qualquer questionamento quanto à adequada execução contratual [Tubovias], nem tampouco comprovada qualquer eventual lesividade à referida Companhia [Petrobras], não se podendo cogitar, portanto, de quaisquer prejuízos tal como mencionado na presente Representação.
204. (...) a execução acabou por se revelar lesiva às contratadas consorciadas, como bem o demonstram os diversos foros de resolução dos conflitos surgidos em decorrência do Contrato ICJ 0800.0057000.10.2. Cite-se, por oportuno, a existência de procedimento arbitral instaurado perante a Câmara de Comércio Brasil-Canadá - CCBC, suscitado pelo Consórcio CII [Queiroz Galvão-Iesa] para solução da controvérsia estabelecida com a Petrobras em razão de todos os bens e serviços prestados e não pagos, acrescidos de indenização pelos prejuízos suportados pelo Consórcio CII no contexto do Contrato 0800.0057000.10.2 (...) .
 (...) 
208. De todo modo, a estratégia definida pelo TCU para estimar os danos supostamente sofridos pela Petrobras, conforme se infere do Acórdão 3.089/2015, consistiu na comparação de dois cenários: 'um em que houve atuação do cartel; outro sem atuação de cartel', de modo que 'a diferença entre os descontos nesses dois cenários possibilita estimar o dano da ilicitude no momento da licitação' (item 120) .
209. Ocorre que há vários desafios na utilização desse método. Primeiro, pela impossibilidade de se saber quando houve e não houve cartel: a própria Petrobras reconheceu no relatório (peça 167) de seu resultado 'a impraticabilidade de identificação dos períodos e montantes de gastos adicionais incorridos pela Companhia'. Depois, porque mesmo que hipoteticamente se soubesse com exatidão o período e os contratos tidos por supostamente atingidos pela atuação do imaginado cartel, os 'mercados' nos dois cenários considerados pelo TCU podem ser diferentes. Basta mencionar a constatação de que a demanda no período considerado estava alta, situação em que o preço tende a ser maior já que há menos ofertantes, e isso não quer dizer cartelização, mas simplesmente que o mercado brasileiro seria pouco competitivo mesmo sem o alegado cartel.
210. Por aí se vê que a pretensa 'solidez e precisão estatística do trabalho' desenvolvido pelos técnicos do TCU é passível de ser questionada (...) .'
150. Quanto ao alegado prejuízo à recorrente advindo da execução do contrato firmado com a Petrobras para execução das obras das Tubovias da Rnest, não basta como prova a mera referência à existência de um procedimento arbitral instaurado para apurá-lo.
151. Já o estudo econométrico objeto do Acórdão 3089/2015-TCU-Plenário, de fato, não permite delimitar períodos específicos em que tenha ou não havido atuação do cartel. Conforme se verifica no relatório daquela deliberação (peça 2, p. 22, 24-25 e 37) :
'ANÁLISE ECONOMÉTRICA
Estratégia de pesquisa
120. O objetivo deste capítulo é apresentar a estratégia definida para estimar os danos sofridos pela Petrobras em decorrência da atuação de cartel (...) . Dois cenários se afiguraram: um em que houve atuação do cartel; outro sem atuação de cartel. A diferença entre os descontos nesses dois cenários possibilita estimar o dano da ilicitude no momento da licitação. Essa avaliação é denominada de análise contrafactual, cuja questão fulcral consiste justamente em comparar os resultados dos cenários com e sem atuação de cartel.
121. A delimitação dos cenários de licitações com e sem atuação do cartel é obtida por meio da variável binária/qualitativa 'dummy Cartel' (Di) que assume valor '1' quando há atuação exitosa do cartel e '0' em caso contrário. Os valores assumidos por essa variável são definidos com base em evidências e indícios da atuação do cartel no conjunto de contratos analisados, com base em informações obtidas da 'Operação Lava Jato'. (...) 
 (...) 
129. (...) optou-se por justificar a qualificação da dummy Cartel em dois níveis: provas diretas e indícios (peça 12) . Em síntese, nos contratos para os quais se sinalizou 'provas diretas' as evidências eram mais robustas para a indicação do valor unitário ou nulo à dummy Cartel, comparativamente aos demais objetos.
130. Além disso, é (...) relevante pontuar que foram aproveitadas, para fins de se indicar o valor da dummy Cartel, as evidências que respaldassem a atuação do 'clube de empreiteiras' precisamente no momento da licitação. Sob outro prisma, não foram utilizadas para qualificar a existência de ações colusivas evidências que apontassem exclusivamente para a participação das cartelizadas antes da licitação (influenciando a estimativa de custos da estatal, por exemplo) , ou ao longo da execução contratual (inflando os termos aditivos pactuados) . (...) 
 (...) 
178. (...) Os dados utilizados na estimação referem-se a contratos da Petrobras, área de refino (Diretoria de Abastecimento) , firmados entre 1997 e 2015 e superiores a rubrica de R$ 100 milhões. Existem 156 contratos firmados no período 2002 a 2014 com essas características, segundo a petroleira.'
152. Ou seja, muito resumidamente, o estudo econométrico em questão tomou 156 contratos da Petrobras vinculados à Diretoria de Abastecimento, firmados no período de 2002 a 2014, e definiu, com base em dados da 'Operação Lava Jato', em quais teria ou não havido atuação do cartel (variável 'dummy Cartel' igual a 1 ou 0, respectivamente) . Mas note-se que tal atuação foi aferida apenas na fase de licitação, não na de execução contratual. Os certames em que houve atuação compuseram o cenário factual, enquanto os em que não houve compuseram o cenário contrafactual. Finalmente, pela comparação desses dois cenários, apurou-se o dano sofrido pela Petrobras devido à atuação do cartel.
153. Porém, não foram estabelecidos, no referido acórdão, em momento algum, marcos temporais para a definição de períodos em que teria ou não havido tal atuação. Portanto, embora não se exclua a possibilidade de que os mercados nos dois cenários fossem diferentes, com maior ou menor demanda, por exemplo, caberia à recorrente a demonstração específica desse fato, coisa que não fez.
154. Seria possível, eventualmente, questionar o juízo de valor efetuado pelos autores do estudo para definir em quais licitações haveria ou não 'provas diretas' da atuação do cartel, obtidas da 'Operação Lava Jato'. Os resultados do estudo decorreram diretamente do critério empregado nessa avaliação. Mas não foi esse o foco da recorrente.
155. De qualquer forma, lembre-se que o estudo serviu apenas de evidência da atuação do cartel e não da participação da recorrente nas fraudes. Mesmo assim, foi muito apropriadamente classificado pelo Relator a quo como prova indireta, inferior, portanto a provas diretas, como as manifestações de empreiteiros, do operador financeiro do esquema e de dirigentes da Petrobras. Inferior, sobretudo, à prova documental representada pela planilha com elementos indicativos dos resultados das licitações e da participação de cada empresa nos certames, coincidentes com o que efetivamente ocorreu (peça 68, p. 5, § 20) .
156. O estudo não foi indispensável para a comprovação da antieconomicidade dos preços praticados, que, no caso da Rnest, pode ser demonstrada, por exemplo, pela disparidade entre os preços contratados e os preços de referência da Petrobras. Muito menos, para a comprovação das fraudes às licitações e da participação nelas da recorrente, que se sustenta em elementos mais diretos e substanciais.
157. Enfim, o estudo, em que pesem os seus méritos, não deve ser considerado como nem mais nem menos do que o mero indício que é.
158. A dosimetria da pena aplicada à recorrente.
159. Alegações (p. 41-44) :
160. O TCU tem o dever de aplicar critérios de proporcionalidade, com base nas decisões exaradas em outros processos.
161. Nos Acórdão 300/2018-TCU-Plenário, o Tribunal justificou sanções menores às acusadas pela identificação das empresas que dominavam o cartel. No Acórdão 1221/2018-TCU-Plenário, a penalidade foi agravada pela utilização de meios fraudulentos para a prática das irregularidades.
162. Como esses fundamentos não foram utilizados para a condenação da Iesa, deveria haver distinção na dosimetria.
163. Análise:
164. Não procedem as alegações da recorrente. Nos Acórdão 300/2018-TCU-Plenário, Relator Benjamin Zymler, não foi aplicada sanção menor (de três anos) às empresas responsáveis (MPE Montagens e Projetos Especiais S.A. e Mendes Júnior Trading e Engenharia S.A., respectivamente) por não dominarem o cartel, mas sim por não terem auferido benefício direto decorrente de pelo menos uma das cinco contratações de obras da Rnest, tendo sua participação no cartel se limitado à omissão na apresentação de propostas e à apresentação de propostas de cobertura, como se pode verificar na tabela inserta no histórico, acima.
165. Já no Acórdão 1221/2018-TCU-Plenário, também da relatoria do Min. Benjamin Zymler, a sanção aplicada (de cinco anos) à Construtora Queiroz Galvão S.A. não foi nem poderia ser agravada pela 'utilização de meios fraudulentos para a prática das irregularidades', visto que essa circunstância constitui exatamente o núcleo do tipo da infração prevista no art. 46 da Lei 8.443/1992 ('fraude comprovada à licitação') . Na verdade, o relator levou em conta a 'significativa gravidade' das irregularidades praticadas, 'bem como suas consequências'.
166. Lembre-se que a Queiroz Galvão foi justamente a empresa vencedora da licitação das Tubovias, em consórcio com a recorrente. Além disso, assim como a recorrente, a Queiroz Galvão se omitiu na apresentação de propostas e apresentou propostas de cobertura em outras licitações da Rnest, como se pode verificar na tabela inserta no histórico, acima.
167. Portanto, o exemplo da Queiroz Galvão, devido à similaridade de circunstâncias, não só não é motivo para o abrandamento da sanção de cinco anos de inidoneidade aplicada à recorrente como a justifica plenamente.
EXAME técnico do recurso do ministério público JUNTO AO TCU (PEÇA 75) 
168. Delimitação
169. O presente recurso tem por objeto examinar a metodologia para a definição da dosimetria da sanção de declaração de inidoneidade para empresas fraudadoras de licitações e sua aplicação ao caso em exame.
170. Recurso
171. Cumulatividade das sanções de declaração de inidoneidade (p. 4-5) 
172. O fundamento utilizado pelo relator a quo para a aplicação da sanção - gravidade dos atos praticados pela Iesa - é insuficiente para garantir a aplicação dos princípios constitucionais da isonomia, proporcionalidade e individualização da pena.
173. O processo trata de fraudes em uma dezena de procedimentos licitatórios. Sob os prismas quantitativo, da isonomia e da proporcionalidade, as circunstâncias do caso concreto demandam sanção mais severa a agentes que cometem múltiplos delitos, em lugar de quem age ilicitamente uma única vez. Caso contrário, estar-se-ia beneficiando o delinquente contumaz.
174. O MP/TCU interpôs pedido de reexame nos autos do TC Processo 027.014/2012-6, processo administrativo que cuida do alcance e do limite temporal da cumulação de sanções de inidoneidade. O manejo recursal resultou na suspensão dos efeitos do Acórdão 348/2016-TCU-Plenário, em que fora firmado o entendimento de que a cumulação de mais de uma sanção desse tipo, aplicada a um mesmo licitante, estaria limitada a cinco anos.
175. Naquele pedido de reexame, o MP/TCU propugna pela exclusão da limitação temporal de cumulação de sanções e, alternativamente, por ampliar esse marco para 30 anos, tendo em vista que a declaração de inidoneidade é pena importante, não só reprimir e sancionar condutas reprováveis, como também para dissuadir a prática de novas condutas ilícitas pelos agentes econômicos.
176. Limitar a cumulação de sanções de inidoneidade ao prazo exíguo de cinco anos reduziria a eficácia dessa pena, tanto em seu aspecto retributivo, quanto no preventivo geral e no específico, pois bastaria a apenação do licitante fraudador por um ilícito grave para que o limite global fosse atingido, tomando novas punições sem efetividade prática.
177. Continuidade delitiva (p. 5-7) 
178. No conjunto de ilícitos praticados, é possível observar aspectos de continuidade delitiva. Trata-se de ficção jurídica, materializada no art. 71 do Código Penal, que visa evitar que reiterados crimes de mesma espécie, cometidos nas mesmas circunstâncias, sofram apenação desproporcional à sua gravidade, em virtude do acúmulo material das penas de cada um. Neste caso, adota-se o sistema da exasperação, em que, em vez de somar as penas de cada delito, aplica-se a pena mais grave dentre elas, mas majorando-a.
179. Para o emprego desse instituto, os crimes devem ser de mesma espécie e ter ocorrido em condições semelhantes de tempo, lugar e maneira de execução.
180. No caso concreto, é possível divisar tais critérios entre as fraudes perpetradas nas licitações da Rnest, em que se trata do mesmo ilícito administrativo e se verificam a unidade de desígnios do grupo fraudador e a similaridade das circunstâncias de lugar, de modus operandi e de tempo. Essa similaridade se observa nas licitações da UHDT-UGH, UDA, UCR e Tubovias. Mas não quando se compara a licitação da terraplenagem com as demais.
181. No âmbito voto condutor do Acórdão 625/2018-TCU-Plenário (Relator Benjamin Zymler) , admitiu-se ser possível a analogia com os institutos de continuidade delitiva e cúmulo material nas penalidades aplicadas a fraudes à licitação perpetradas por pessoas jurídicas.
182. Por conseguinte, para a aplicação da pena, deve-se adotar o sistema da exasperação para os delitos continuados relativos às unidades de instalações da Rnest (nove licitações) e o do cúmulo material entre estes e a fraude do convite dos serviços de terraplenagem.
183. Com base no art. 71 do Código Penal e na jurisprudência do STJ (HC 232.709/SP, Rel. Min. Ribeiro Dantas, DJe 9/11/2016) , propõe-se a exasperação da maior pena, proporcionalmente ao número de infrações cometidas, por fração de 1/6 (por duas infrações) , 1/5 (por três infrações) e assim sucessivamente, até 2/3 (por sete ou mais infrações) .
184. A analogia com o direito penal beneficia o apenado, pois substitui o sistema de cúmulo material, em que as penas dos diversos delitos são somadas, pelo de exasperação, em que se aplica somente a pena de uma das infrações, majorada.
185. Concurso de Agentes (p. 7-8) 
186. As fraudes às licitações foram cometidas em concurso de agentes, por meio de três condutas praticadas pelas empresas: a) deixar de apresentar proposta, omitindo-se dolosamente do certame; b) apresentar proposta de cobertura, simulando competição; c) apresentar proposta de preço próxima do valor máximo admissível pela Petrobras.
187. Dada a elevada gravidade dos ilícitos perpetrados, propõem-se os seguintes critérios para sopesar o grau de culpabilidade em função das condutas empregadas.
188. Às vencedoras dos certames, seriam aplicados cinco anos como prazo de inidoneidade para licitar perante a Administração Pública Federal. Às licitantes que apresentaram proposta de cobertura, seria imputado prazo de três anos de inidoneidade. Às empresas que adotaram conduta omissiva dolosa, seria imputado um ano de inidoneidade.
189. Proposta de Metodologia para a Dosimetria (p. 8-9) 
190. Em suma, a metodologia para a dosimetria da sanção de declaração de inidoneidade para as empresas fraudadoras das licitações da Rnest seria constituída dos seguintes critérios:
191. a) não limitar a cumulação de sanções a cinco anos;
192. b) aplicar, em regra, o concurso material para os ilícitos cometidos, porém conceder o benefício da continuidade delitiva quando observados os requisitos específicos (unidade de desígnios, semelhança entre condições de tempo, lugar, modo de execução, etc.) ;
193. c) aplicar a pena de acordo com o concurso de delitos: cúmulo material, para o concurso material, e exasperação, quando reconhecida a continuidade delitiva; e
194. d) determinar o quantum da pena por infração autônoma em função da participação da empresa fraudadora no concurso de agentes.
195. Para a aplicação desses critérios, propõem-se os seguintes parâmetros:
196. a) trata-se de 10 licitações fraudadas: uma licitação para a terraplenagem; duas licitações para a UHDT-UGH; duas licitações para a UDA; duas licitações para a UCR e três para as tubovias de interligação;
197. b) as mesmas empresas concorreram para a fraude em todos os procedimentos licitatórios relativos à mesma contratação;
198. c) para cada licitação fraudada, aplicam-se cinco anos de inidoneidade para as vencedoras do certame, três anos para as que apresentaram proposta de cobertura e um ano para as que se abstiveram de apresentar proposta;
199. d) observa-se continuidade delitiva no que se refere às licitações para implantação das instalações (UHDT-UGH, UDA, UCR e tubovias) ;
200. e) nesse caso, para a exasperação da pena, aplicam-se as frações de aumento em função da quantidade de infrações, segundo a jurisprudência do STJ; e
201. f) considera-se havido concurso material entre as infrações verificadas na terraplenagem e no conjunto das licitações das instalações.
202. Aplicação da Metodologia ao Caso Concreto (p. 9-13) 
203. Aplicando-se a metodologia proposta ao caso concreto, verifica-se que a Iesa Óleo & Gás S.A. participou da fraude em oito procedimentos licitatórios referentes à Rnest, sendo dois na condição de vencedora (tubovias) , dois na condição de proponente (UDA) e quatro como convidada que se absteve de ofertar proposta (dois na UHDT-UGH e dois na UCR) .
204. Assumindo a continuidade delitiva entre as fraudes praticadas nesses nove certames, deve-se majorar em 2/3 a maior pena dentre as aplicáveis.
205. A maior pena se verifica no certame em que ela se sagrou vencedora (tubovias) . De acordo com a metodologia proposta, caberia sanção de cinco anos por esse delito. Fazendo-se incidir a fração de majoração, chega-se à pena base de oito anos e quatro meses de inidoneidade para licitar perante a Administração Pública Federal.
206. O Relator, no voto condutor do Acórdão 1221/2018-TCU-Plenário, observa que o Supremo Tribunal Federal firmou o entendimento de que, excedido o intervalo de 30 dias entre os crimes, não seria possível ter-se o segundo delito como continuidade do primeiro (v.g., HC 107.636/RS, Rel. Min. Luiz Fux, DJ 6/3/2012; HC 73.219/SP, Rel. Min. Maurício Corrêa, DJ 26/4/1996; e HC 69.896, Rel. Min. Marco Aurélio, DJ 2/4/1993) . Ressalta que tal prazo extrapola em muito os intervalos observados entre os certames revogados da Petrobras para a contratação das obras da UCR, da Tubovias, da UHDT e da UDA e as novas licitações lançadas posteriormente.
207. Nada obstante, esse lapso temporal é indicativo, não estabelecido na lei e tem sido admitida sua extrapolação quando presentes os demais requisitos da continuidade delitiva, mormente nos casos de crimes de corrupção e financeiros (REsp 1.627.732/ES, Relator Sebastião Reis Júnior, DJe 1/6/2018; AgRg no REsp 1.345.274/SC, Relator Nefi Cordeiro, DJe 12/4/2018; AgRg no AREsp 531.930/SC, Relator Sebastião Reis Júnior, DJe 13/02/2015; HC 323.303/RJ, Relator Antônio Saldanha Palheiro, DJe 23/6/2017) .
208. No caso concreto, observa-se que as licitações ocorreram entre 2008 e 2009. Embora tal intervalo possa indicar a descaracterização da continuidade delitiva, deve-se ter em mente que nestes autos são avaliadas condutas infracionais múltiplas, praticadas pela empresa fraudadora ao longo de todo esse período.
209. Nos certames relativos a UHDT-UGH, UDA, UCR e tubovias, sempre havia pelo menos dois procedimentos licitatórios, sendo que o primeiro era cancelado por desclassificação de todas as propostas em razão de preços excessivos e o subsequente resultava na contratação da empresa vencedora por valor global próximo do máximo admitido pela Petrobras.
210. Além disso, verifica-se que as empresas convidadas eram sempre integrantes do clube, que as repetições de certames de cada unidade de instalações eram realizadas com as mesmas convidadas do primeiro procedimento licitatório, que as mesmas empreiteiras ou consórcios apresentavam propostas a cada rodada, e que a ordem de classificação das propostas se mantinha praticamente inalterada entre as diversas tentativas, ainda que outros preços tenham sido ofertados.
211. Essa similaridade não se observa, todavia, quando se compara a licitação da terraplenagem com as demais.
212. Também é possível reconhecer unidade de desígnios dentre as infrações cometidas em relação às contratações das instalações da Rnest, pois todas as condutas visaram a obter mediante fraudes contratos que beneficiassem o grupo de empreiteiras cartelizadas.
213. Assim, é possível observar a continuidade delitiva entre as licitações relativas às unidades de instalações da Rnest (nove licitações) , mas não entre estas e o certame da terraplenagem.
214. Inobservância do art. 46 da Lei 8.443/1992 e do Acórdão 348/2016-TCU-Plenário pelo Acórdão recorrido (p. 13-16) 
215. O subitem 9.2.4 do Acórdão 348/2016-TCU-Plenário, suspenso por conta de recurso impetrado, mas invocado como fundamento pelo Relator a quo, dispõe que a cumulação de mais de uma sanção de declaração de inidoneidade, cominada à mesma licitante, com fundamento no art. 46 da Lei 8.443/1992, está temporalmente limitada, em seu conjunto, ao total de cinco anos.
216. No caso em análise, a consequência prática desse entendimento é que embora a empresa tenha fraudado oito licitações, a cumulação das sanções está limitada em seu total a cinco anos.
217. Mesmo na aplicação desse entendimento, deve o Tribunal fixar separadamente a sena de cada um dos delitos e depois somá-las, obedecendo ao limite de cinco anos. A aplicação conjunta viola o princípio da individualização da pena.
218. O Relator a quo, em seu voto, reconhece o envolvimento da Iesa nos oito procedimentos fraudados. No entanto, propõe a aplicação da pena de forma conjunta, resultando em declaração de inidoneidade pelo prazo de cinco anos.
219. Conclui-se que foram aplicados cinco anos de inidoneidade para um conjunto de oito licitações fraudadas ou o que equivaleria a uma pena de sete meses e quinze dias por licitação fraudada. Tal pena não seria razoável nem proporcional, tendo em vista a elevada gravidade das infrações praticadas, a prática delituosa reiterada, a materialidade e a culpabilidade da responsável.
220. Apenas como parâmetro de reflexão, o Tribunal aplica sistematicamente penas de declaração de inidoneidade que variam de seis a vinte e quatro meses a licitantes que emitem declaração falsa de enquadramento na condição de empresa de pequeno porte. Não é razoável aplicar penas de poucos meses de inidoneidade a empresas que reiteradamente participaram de fraudes em licitações de bilhões de reais.
221. Pedido (p. 16) 
222. Ante o exposto, requer-se que o Tribunal declare a inidoneidade da empresa Iesa Óleo & Gás S.A. para participar de licitação que utilize recursos públicos federais, por um período de oito anos e quatro meses, seja nos termos da metodologia de dosimetria da pena proposta pelo MP/TCU, seja em estrito cumprimento ao disposto no art. 46 da Lei 8.443/1992 e no Acórdão 348/2016-TCU-Plenário, caso o Tribunal venha a confirmá-lo.
223. Contrarrazões da Iesa Óleo & Gás S.A. (peça 101) 
224. O Acórdão 2702/2018-TCU-Plenário, que apreciou recurso interposto em face do Acórdão 348/2016-TCU-Plenário reforçou a posição do TCU acerca do limite de cinco anos para a sanção de inidoneidade (p. 5) .
225. O limite de cinco anos já é suficiente para ocasionar o encerramento das atividades da ora recorrida, de modo que é efetivamente impossível sua ampliação. Nem mesmo a Lei Anticorrupção (Lei 12.846/2013) alterou o prazo máximo para sanções de inidoneidade (p. 6-9) .
226. Não há previsão legal para o incremento de um sexto a dois terços do período de sanção de inidoneidade. É desarrazoada e desproporcional a utilização do prazo de 30 anos, pela aplicação analógica do art. 75 do Código Penal, pois tenderia a comprometer a própria existência da empresa penalizada, perpetuando os efeitos da sanção. O limite de 30 anos para a pena restritiva de liberdade tomou por base a expectativa da vida humana, que supera largamente esse prazo (p. 9-17) .
227. O recurso ora respondido é exemplo de pretensão de efetivação do chamado 'Direito Administrativo do espetáculo' ou 'do inimigo'. O objetivo não é pedagógico, mas meramente de propaganda do rigor punitivo, em busca do aplauso dos espectadores (p. 18-19) .
228. Análise
229. A questão da metodologia aplicável à dosimetria da sanção de declaração de inidoneidade imputável às empresas que pratiquem fraude a licitações, nos termos do art. 46 da Lei 8.443/1992, que constitui o objeto do recurso do MP/TCU, foi dirimida pelo Plenário do TCU, de modo percuciente e conclusivo, por meio do Acórdão 2.702/2018, Relator Bruno Dantas, proferido no TC Processo 027.014/2012-6 (administrativo) , na sessão de 21/11/2018, que deu parcial provimento a pedido de reexame interposto pelo MP/TCU.
230. Assim, transcrevem-se, a seguir, os pontos mais pertinentes do respectivo voto condutor:
'23. Importa (...) estabilizar as expectativas em relação ao limite temporal para a exequibilidade de sucessivas sanções de declaração de inidoneidade, a partir da uniformização do tratamento a ser conferido por esta Corte à matéria. (...) 
 (...) 
25. Embora reconhecida a lacuna da Lei 8.443/1992, não se deve considerar que a declaração de inidoneidade possa ser aplicada de forma sucessiva e ilimitada, conforme preconiza o pedido principal dos recorrentes [MP/TCU], em comparação indevida com a penalidade de multa. Como bem asseverou a Serur, o art. 72 do Código Penal prevê expressamente a não limitação para sucessivas aplicações da sanção de multa, que devem ser realizadas 'distinta e integralmente', contudo, em relação às demais sanções a análise deve ser diferente:
'6.10. É totalmente diverso, contudo, o tratamento legal conferido às penas de privação da liberdade e de restrição de direitos - ou qualquer outra cuja execução se rege pelo critério temporal. Nesta hipótese, é a própria Constituição quem confere o tratamento distinto, vedando expressamente o caráter perpétuo das penalidades (CF, art. 5º. XLVII, 'b') . (...) 
6.11. Atento ao comando constitucional, o Código Penal limita diretamente a duração da pena privativa de liberdade (art. 75) e, indiretamente, a duração das penas restritivas de direito que não tenham caráter pecuniário (art. 55) , como exposto no item I.3 da instrução de peça 12.
6.12. Como visto naquela oportunidade, até mesmo a medida de segurança, para a qual o Código Penal previa o cumprimento por tempo indeterminado (enquanto perdurasse a periculosidade do agente inimputável, nos termos do art. 97, § 1º, do CP) , o STF veio a declarar a inconstitucionalidade da falta de limitação temporal (HC 84.219, originalmente) .
6.13. Donde se concluir, como máxima extraível do sistema punitivo brasileiro, que não pode haver sanções sujeitas a tempo de execução (o que não é o caso da multa) que possam se estender para além de um termo que a lei considera razoável, como ficou assente no acórdão recorrido.
 (...) '
26. Inequívoca, pois, a necessidade de limitação temporal da declaração de inidoneidade. (...) 
 (...) 
28. A aplicação analógica do direito penal ao direito administrativo deve ser feita de forma cautelosa, haja vista a ausência de semelhança de escopo e finalidade dos referidos ramos do direito. Nesse sentido, rememoro trecho do voto condutor do Acórdão 348/2016-TCU-Plenário, relatado pelo Exmo. Ministro Walton Alencar (...) :
'O Direito Penal possui escopo mais grave que o Direito Administrativo. Tutela os bens mais importantes e essenciais à sobrevivência da sociedade. Por isso mesmo, possui princípios, critérios, fundamentos e sanções próprios. Não é por menos que é o único ramo do direito que prevê pena privativa de liberdade, a mais rígida sanção de nosso sistema jurídico. Por conseguinte, via de regra, as disposições desse ramo jurídico não devem ser estendidas para além das hipóteses para as quais foram instituídas. (...) '
29. A despeito da necessária cautela no uso desse critério interpretativo, esclareço que não se trata de analogia in malam partem como faz crer o parquet. Nesse ponto, acompanho o relator a quo, por considerar que o uso da analogia tenderia a proteger os responsáveis de serem apenados indefinidamente, dado que a Lei 8.443/1992 foi omissa quanto à limitação temporal em caso de sucessivas condenações. Não seria esse, portanto, o argumento capaz de afastar as analogias.
30. Todavia, compartilho o entendimento de que o uso do caput do art. 75 do Código Penal, conforme sugerido pelos recorrentes [MP/TCU], estaria dificultado por afrontar diretamente aos fundamentos do Estado Democrático de Direito, na medida em que, na prática, tende a comprometer a própria existência da empresa penalizada, perpetuando os efeitos da sanção.
31. Adicionalmente, resta configurada a impropriedade dessa analogia, aqui concordando com a manifestação ministerial, tendo em conta que o dispositivo do Código Penal se refere a penas privativas de liberdade de pessoas naturais, enquanto a sanção prevista na Lei 8.443/1992 tem natureza de pena restritiva de direito às pessoas jurídicas.
 (...) 
36. (...) tratando-se de declaração de inidoneidade, não será a extensão do limite do prazo que definirá o caráter retributivo e preventivo da sanção. Uma vez declarada inidônea para licitar com a administração pública federal, a empresa que se vale prioritariamente de contratações públicas para a realização de obras vultosas e aferição de maiores lucros sente de imediato as consequências da penalidade.
37. Assim, pouca relevância terá o prazo máximo da punição, se cinco, dez ou trinta anos. Para empresas que estavam habitualmente contratando com o poder público, a declaração de inidoneidade, por si só, já afeta significativamente a continuidade de sua atividade econômica e a manutenção de sua taxa produtiva. (...) 
 (...) 
40. (...) não entendo que o prazo estabelecido no Acórdão 348/2016-TCU-Plenário acarretaria restrição indevida à atuação do TCU, muito menos descrença na instituição, haja vista que não é essa a única sanção aplicada pelo Tribunal, considerando o conjunto de fraudes perpetradas pelas empresas em cartel.
 (...) 
42. Limitar em cinco anos o prazo para exequibilidade do conjunto de sanções de inidoneidade não significa deixar impunes empresas habitualmente fraudulentas, ou tratar de modo desigual aqueles que cometeram mais ou menos infrações.
43. A preterição à licitação pressupõe o intuito de se beneficiar da contratação com o poder público, geralmente por preços superfaturados e por fraude na execução. É certo que as pessoas jurídicas e pessoas físicas que se favoreceram do contrato receberão, após individualização de suas condutas, uma diversidade de sanções que, em conjunto, exercerão a dupla função da pena: retribuição e prevenção.
44. Ademais, não podem ser desconsideradas na análise do efeito dissuasório da sanção as repercussões das decisões do TCU em outras esferas (administrativa e criminal) , bem como os impactos negativos na imagem das empresas.
 (...) 
46. (...) a punição dos infratores não deve ser um fim em si mesmo, deve ser medida eficaz que desencoraje a prática de novos delitos e compense os danos ocasionados. Para isso, compete ao TCU o papel relevante de promover o ressarcimento dos danos provocados ao erário e aplicar aos responsáveis as sanções estabelecidas em lei, nos termos do art. 71 da Constituição Federal.
47. Assim, configurada a ocorrência de desfalque, desvio de bens ou outra irregularidade de que resulte dano ao erário, cabe ao tribunal imputar débito e multa aos responsáveis, podendo também, diante da necessidade de proteção efetiva ao patrimônio público, determinar a indisponibilidade de seus bens.
48. Em termos econômicos, impedir que as empresas contratem com a administração pública federal por tempo superior a cinco anos pode comprometer suas atividades produtivas a ponto de, consequentemente, dificultar o ressarcimento do débito. Tendo o TCU outras medidas constitucionais e legais aptas a atingir a finalidade dissuasória da pena, o manejo adequado de todas elas certamente nos proporcionará o alcance do desejado interesse público.
49. Reforço, por pertinente, a análise do relator a quo no concernente à efetividade das penalidades administrativas, ao citar os ensinamentos de Beccaria, no sentido de que o freio inibitório da criminalidade não é a severidade da pena, mas a certeza de sua aplicação. (...) 
 (...) 
56. Enfim, ainda que fosse desejável o Tribunal deter a possibilidade de sanção com limite temporal mais dilatado, de modo a ter mais instrumentos de dissuasão da prática de corrupção, não vislumbro, realmente, autorização do ordenamento jurídico nesse sentido. Além disso, a extensão dos efeitos da declaração de inidoneidade acarretaria dificuldades econômicas e financeiras às empresas a ponto de comprometer o eventual ressarcimento do dano ao erário, em afronta ao princípio do interesse público.
57. Feitas essas considerações e sopesadas as particularidades da sanção sob exame, sou pela manutenção da limitação temporal de cinco anos das sucessivas declarações de inidoneidade impostas à mesma licitante com fundamento no art. 46 da Lei 8.443/1992.
 (...) 
61. Último tópico a ser tratado neste voto, concerne à sistemática de execução das sanções. (...) 
 (...) 
67. (...) em relação à regra específica do art. 75, § 2º, do CP, que prevê o deslocamento do termo inicial do limite temporal das sanções, a Serur pugna pela modificação do acórdão de modo a fixar a ocorrência do fato como data-base para o novo cálculo de unificação da pena, e não a data do trânsito em julgado da decisão.
68. Isso significa que, caso o infrator - que já teve sua pena unificada para adequar-se ao limite temporal de cinco anos - venha a praticar nova infração durante a execução da pena, deverá ser novamente sancionado. O mencionado § 2º estabelece que o período de pena já cumprido será desprezado e, na sequência, deverá ser realizada nova unificação.
69. O mecanismo acima descrito permite que o tempo de duração da sanção extrapole o limite temporal aqui estabelecido. Com isso, o ordenamento jurídico evita que o condenado à pena máxima ganhe impunidade para infrações cometidas durante a execução da pena.
 (...) 
73. Feitas essas considerações, entendo que o presente recurso deve ser conhecido e parcialmente provido, de modo a conferir nova redação aos itens 9.2.4.1 e 9.2.4.2, conforme sugestão da Serur e do MPTCU (...) .'
231. Dessa forma, adotou-se a seguinte redação para o item 9.2 do Acórdão 348/2016-TCU-Plenário:
'9.2. firmar entendimento, com fundamento no art. 46 da Lei 8.443/1992, de que:
9.2.1. as sanções de declaração de inidoneidade impostas pelo TCU alcançam as licitações e contratações diretas, promovidas por estados e municípios, cujos objetos sejam custeados por recursos oriundos de transferências voluntárias da União;
9.2.2. a contagem do prazo de cumprimento das sanções de declaração de inidoneidade impostas pelo TCU inicia-se com o trânsito em julgado da condenação;
9.2.3. as sanções de declaração de inidoneidade impostas pelo TCU devem ser cumpridas, sucessivamente, em caso de mais de uma condenação para a mesma licitante;
9.2.4. a cumulação de mais de uma sanção de declaração de inidoneidade, cominada à mesma licitante, com fundamento no artigo 46 da Lei 8.443/1992, está temporalmente limitada, em seu conjunto, ao total de cinco anos, tendo por base a aplicação analógica da regra estampada nos §§ 1º e 2º do art. 75 do Código Penal Brasileiro, de sorte que sobrevindo nova condenação:
9.2.4.1 as sanções são executadas sucessivamente, na ordem dos respectivos trânsitos em julgado, observando-se o limite temporal de cinco anos contados, como regra, do início do cumprimento da primeira sanção da série; (Redação dada pelo Acórdão 2702/2018-TCU-Plenário) 
9.2.4.2. caso o agente cometa novo ilícito no curso da execução das sanções, a contagem do prazo de cinco anos é reiniciada a partir da data do fato superveniente, desprezando-se o período de punição já cumprido e fazendo-se nova unificação, contada daquele fato. (Redação dada pelo Acórdão 2702/2018-TCU-Plenário) 
9.2.5. sobrevindo condenação, após o encerramento da execução das punições anteriormente aplicadas à mesma licitante, a nova sanção de declaração de inidoneidade deve ser cumprida como punição originária, ainda que decorrente de fatos anteriores ou contemporâneos aos das sanções já cumpridas;
9.2.6. tão logo comunicada do trânsito em julgado de decisão do TCU que declare a inidoneidade de licitante, cumpre à Controladoria Geral da União - CGU adotar as providências para o efetivo cumprimento da sanção e, caso já exista outra sanção de declaração de inidoneidade aplicada com fundamento no art. 46 da Lei 8.443/1992 em execução, aplicar os critérios estabelecidos nos parágrafos do art. 75 do Código Penal para estabelecer o tempo de cumprimento do conjunto de sanções;'
232. Por conseguinte, o Tribunal não acolheu os pleitos do MP/TCU, no sentido de:
'a) não limitar a cumulação de sanções a cinco anos, ampliando esse marco, alternativamente, para trinta anos;
b) aplicar, em regra, o concurso material para os ilícitos cometidos, porém conceder o benefício da continuidade delitiva quando observados os requisitos específicos (unidade de desígnios, semelhança entre condições de tempo, lugar, modo de execução, etc.) ;
c) aplicar a pena de acordo com o concurso de delitos: cúmulo material, para o concurso material, e exasperação, quando reconhecida a continuidade delitiva; e
d) determinar o quantum da pena por infração autônoma em função da participação da empresa fraudadora no concurso de agentes.'
233. Estabelecidos esses parâmetros, mostra-se inteiramente adequada e em consonância com a reiterada jurisprudência desta Corte a dosimetria da pena proposta pelo Ministro Relator a quo, conforme exposto no voto condutor do acórdão recorrido (peça 68, p. 15-16) :
'85. (...) acolho a argumentação do Ministério Público junto ao TCU no sentido de que a pena máxima deve ser reservada àqueles que praticaram conduta de maior gravidade em cada fraude. (...) 
86. O caso em tela se aproxima daqueles em que foi apreciada a conduta das empresas Queiroz Galvão e OAS, as quais foram declaradas inidôneas pelo período de cinco anos para participar de licitações no âmbito da administração pública federal.
87. Para se chegar nessa dosimetria, foi considerado que as empresas auferiram benefício direto decorrente em pelo uma das contratações objeto destes autos, os seja, as condutas impugnadas não se limitaram a dar suporte a contratações de outras empresas, pois se prestaram para que a própria infratora se beneficiasse de determinada contratação - no caso, a das Tubovias. Em sendo assim, sopesando a gravidade da conduta imputada à Iesa Óleo & Gás S/A, principalmente os comportamentos referentes aos processos licitatórios fraudados que redundaram em contratação, entendo que a sanção de inidoneidade a ser aplicada no presente caso deva ser de cinco anos.'
234. De fato, o rigor punitivo não pode ser um fim em si mesmo nem ser aplicado sem sólida fundamentação legal. Por conseguinte, deve ser negado provimento ao pedido de reexame interposto pelo MP/TCU.
CONCLUSÃO
235. Das análises anteriores, conclui-se que:
a) são insuficientes os argumentos apresentados pela Iesa Óleo & Gás S.A. para, em preliminar, promover a anulação do acórdão ou do presente processo e, no mérito, para desconstituir a deliberação recorrida;
b) os argumentos apresentados pelo MP/TCU em defesa de nova metodologia para a definição da dosimetria da sanção de declaração de inidoneidade para empresas fraudadoras de licitações e sua aplicação ao caso em exame foram expressamente rejeitados pelo Tribunal no TC Processo 027.014/2012-6 (administrativo) , por meio do Acórdão 2702/2018-TCU-Plenário;
c) mostra-se inteiramente adequada e em consonância com a reiterada jurisprudência desta Corte a dosimetria da pena proposta pelo Ministro Relator a quo, segundo a qual a sanção de inidoneidade a ser aplicada no presente caso deve ser de cinco anos.
236. Com base nessas conclusões, propõe-se o conhecimento dos recursos interpostos para que lhes seja denegado provimento.
PROPOSTA DE ENCAMINHAMENTO
237. Ante o exposto, submete-se à consideração superior a presente análise dos pedidos de reexame interpostos por Iesa Óleo & Gás S.A. e pelo Ministério Público junto ao TCU, na pessoa do Subprocurador Geral Paulo Bugarin, contra o Acórdão 2355/2018-TCU-Plenário, propondo-se, com fundamento nos arts. 33 e 48 da Lei 8.443/1992 c/c o art. 286, do RI/TCU:
a) conhecer dos recursos e, no mérito, negar-lhes provimento;
b) dar conhecimento aos recorrentes e aos demais interessados da decisão que vier a ser prolatada."
Considerando a interposição de recurso pelo Ministério Público junto ao TCU, na pessoa do Subprocurador Geral Paulo Bugarin, remeti os autos ao parquet para sua manifestação.
Transcrevo, a seguir, trecho do parecer de autoria da Procuradora Geral Cristina Machado da Costa e Silva (peça 108) :
"8. A Serur analisou cuidadosamente todas as questões preliminares e de mérito arguidas pela Iesa Óleo & Gás S.A., e refutou as pretensões da recorrente de tornar o processo e/ou o acórdão vergastado nulos. Entende-se que a análise empreendida pela Unidade Instrutora enfrentou adequadamente todos os pontos levantados pela Iesa. A Secretaria especializada do Tribunal calcou seus argumentos na validade dos fundamentos da condenação, bem como colacionou entendimentos jurisprudenciais do TCU justificadores da sanção aplicada.
9. Em um dos pontos abordados na instrução, todavia, diverge-se da Unidade Técnica. Trata-se da preliminar analisada pela Serur referente à utilização de prova emprestada. Alerta-se que essa divergência não altera a concordância desta representante do Ministério Público de Contas com a proposta final da Serur, apenas objetiva discutir um específico aspecto da argumentação.
10. A Serur deu razão à recorrente quando esta protestou contra a falta de contraditório em relação à maioria dos elementos de prova das fraudes utilizados nos autos, que evidenciaram a existência do cartel. As provas que levaram à condenação foram obtidas de um amplo conjunto de fontes, incluindo acordo de leniência, termos de colaboração, depoimentos e interrogatório em ações penais, relatório de comissão interna de apuração e planilhas apreendidas.
11. No entendimento da Serur, a planilha apreendida, que continha a divisão de obras da Petrobras, constituiu prova documental contundente para motivar, por si só, a sanção de inidoneidade da recorrente. Devido à prova representada pelo conteúdo da planilha, a Serur refutou a preliminar da recorrente de violação ao princípio do contraditório pela utilização de provas emprestadas. Por outro lado, na análise dessa mesma preliminar, a Unidade Técnica entendeu que a falta de contraditório à Iesa tornou as outras provas utilizadas na condenação bastante limitadas em valor. A Unidade Técnica lembrou, por exemplo, que os termos de colaboração e o acordo de leniência constituiriam meios de obtenção de prova, e não provas do ilícito em si.
12. A Unidade Técnica tem razão quando afirma que nos processos ou procedimentos externos ao TCU, como nas ações penais, acordos e termos de colaboração, a empresa não teve oportunidade de contraditar os fatos ilícitos a ela imputados. No entanto, quando de sua oitiva no âmbito do Tribunal, a Iesa pôde se manifestar e promover sua defesa contra os indícios de formação de cartel e fraude às licitações, a partir das provas emprestadas carreadas ao processo de controle externo. Desse modo, o contraditório ofertado pelo órgão administrativo competente para sancionar a pessoa jurídica, no caso o TCU pela inidoneidade, independe de previamente a empresa ter sido ouvida em outras instâncias, de onde veio o acervo probatório utilizado na condenação.
13. Assim, entende-se que o acórdão recorrido tratou de modo aprofundado tanto as provas genéricas de que houve atuação firme do cartel, quanto as específicas que demonstraram a participação da Iesa nas fraudes. Ressalte-se também que o entendimento prevalente no Tribunal é de que se os indícios são vários e coincidentes, apontando na mesma direção, constituem eles prova suficiente para caracterizar fraude à licitação que decorre de conluio. No caso sob exame, o acórdão recorrido se baseou em várias informações indicativas da atuação da Iesa nas fraudes e conluios da Rnest, que, no seu conjunto, provieram das provas emprestadas (acordo de leniência, termos de colaboração, depoimentos e interrogatório em ações penais, modelo econométrico e relatório de comissão interna da Petrobras, conforme item 62 da instrução à peça 104) .
14. Nesse sentido, ao contrário do afirmado pela Serur, considera-se que todas as provas emprestadas, e não apenas a planilha de divisão de obras, foram aptas e juridicamente válidas para embasar a decisão condenatória de inidoneidade da recorrente.
15. Em relação ao recurso interposto pelo Ministério Público de Contas, o eminente Subprocurador-Geral Paulo Soares Bugarin defendeu que a sanção de inidoneidade aplicada à Iesa deveria ser aumentada e fixada em oito anos e quatro meses, tendo por fundamento metodologia proposta constituída pelos seguintes critérios: i) não limitação da cumulação de sanções a cinco anos; ii) aplicação, em regra, do concurso material para os ilícitos cometidos, mas com o benefício da continuidade delitiva quando observados requisitos específicos (unidade de desígnios, semelhança entre condições de tempo, lugar, modo de execução, etc.) ; iii) aplicação da pena de acordo com o concurso de delitos, ou seja, cúmulo material para o concurso material, e exasperação para a continuidade delitiva; e iv) determinação do quantum da pena por infração autônoma em função da participação da empresa fraudadora no concurso de agentes.
16. A Serur, ao analisar o recurso do MPTCU, lembrou que a questão da dosimetria da sanção de inidoneidade pela prática de fraude a licitação, prevista no art. 46 da Lei 8.443/1992, foi dirimida pelo Plenário do TCU por meio do Acórdão 2702/2018-TCU-Plenário, da relatoria do Ministro Walton Alencar Rodrigues, proferido no TC Processo 027.014/2012-6, processo administrativo que estudou a sistemática para as declarações de inidoneidade na hipótese de mais de uma pena aplicada ao mesmo licitante. Referido acórdão apreciou pedido de reexame interposto pelo Ministério Público de Contas, conjuntamente pelo Subprocurador-Geral Paulo Soares Bugarin e pelo Procurador Júlio Marcelo de Oliveira, em face do Acórdão 348/2016-TCU-Plenário, que já havia firmado entendimento anterior sobre a matéria.
17. O Tribunal confirmou que a pena máxima de inidoneidade a ser admitida é de cinco anos, mesmo que haja cumulação e cominação à mesma empresa. Se sobrevier nova condenação, devem ser observadas as regras previstas nos subitens 9.2.4.1 e 9.2.4.2 do Acórdão 348/2016-TCU-Plenário. Como a pena de cinco anos do acórdão recorrido mostrou-se adequada e, a partir do Acórdão 2702/2018-TCU-Plenário, alinhada à jurisprudência da Corte, a Serur opinou por negar provimento ao pedido de reexame interposto pelo MPTCU.
18. Concorda-se com a proposta da Unidade Técnica. A peça recursal do eminente Subprocurador-Geral está datada de 5/11/2018 (peça 75) , enquanto o Acórdão 2702/2018-TCU-Plenário foi prolatado na Sessão do dia 21/11/2018. Sendo o novo entendimento subsequente ao recurso impetrado, tem-se que a metodologia defendida no pedido de reexame restou vencida nas discussões do Plenário.
19. Ante todo o exposto, esta representante do Ministério Público de Contas endossa a proposta de mérito elaborada pela Secretaria de Recursos, no sentido de conhecer dos recursos interpostos para, no mérito, negar-lhes provimento (peças 104 a 106) ."
É o Relatório.

8.1. Elisabete Barbosa Ruberto (169700/OAB-RJ) e outros, representando Petróleo Brasileiro S.A..  
8.2. Eduardo Stênio Silva Sousa (20.327/OAB-DF) e outros, representando Iesa Óleo & Gás S.A.

Procuradora-Geral Cristina Machado da Costa e Silva.

REPRESENTAÇÃO. IMPLANTAÇÃO DA REFINARIA ABREU E LIMA. FORMAÇÃO DE CARTEL. FRAUDES NAS LICITAÇÕES. INSTAURAÇÃO DE APARTADOS PARA CADA UMA DAS EMPRESAS ENVOLVIDAS. OITIVA. DECLARAÇÃO DE INIDONEIDADE. PEDIDO DE REEXAME. CONHECIMENTO. NEGATIVA DE PROVIMENTO.

REPRESENTAÇÃO (REPR)

Secretaria de Recursos (Serur); Secretaria Extraordinária de Operações Especiais em Infraestrutura (SeinfraOperações).

Em julgamento pedidos de reexame interpostos por Iesa Óleo & Gás S.A. (Iesa) e pelo Ministério Público junto ao TCU (MPTCU) contra o Acórdão 2355/2018-TCU-Plenário, por meio do qual este Tribunal declarou a inidoneidade da empresa, pelo prazo de cinco anos, para participar de licitações na administração pública federal.
Cuidam os autos, em sua origem, de representação concernente a fraudes apuradas pela Operação Lava Jato nas licitações conduzidas pela Petrobras, relativas às obras de implantação da Refinaria Abreu e Lima em Ipojuca/PE, também denominada de Refinaria do Nordeste - Rnest (TC Processo 016.119/2016-9) .
Foi objeto daqueles autos o exame das condutas das licitantes e dos dirigentes da estatal quanto às fraudes praticadas nas licitações das obras da Rnest e as respectivas consequências jurídicas: inidoneidade de empresas, inabilitação dos dirigentes para o exercício de cargo em comissão ou função de confiança e sanções pecuniárias.
Neste apartado do TC Processo 016.119/2016-9, constituído para o exame dos atos praticados por Iesa Óleo & Gás S.A. no âmbito do cartel das obras da Rnest, restou configurado que a conduta da licitante variou de acordo com a obra licitada, a saber: i) no certame da UDA, foi convidada duas vezes e apresentou propostas não vencedoras; ii) nas licitações da UHDT-UGH, foi convidada duas vezes e não apresentou proposta; iii) na seleção da UCR, foi convidada duas vezes e não apresentou proposta; iv) nas licitações das Tubovias, foi convidada três vezes, apresentou propostas e sagrou-se vencedora. 
O Relator a quo reputou que a pena máxima aplicável aos casos de inidoneidade limita-se temporalmente a cinco anos e acolheu a argumentação do Ministério Público junto ao TCU naquela oportunidade, no sentido de que a pena máxima deve ser reservada àqueles que praticaram conduta de maior gravidade em cada fraude perpetrada contra a Rnest, qual seja, a apresentação de "proposta próxima ao limite admitido pela Petrobras, a fim de vencer o certame e celebrar contrato com precos excessivos" (Acórdão 2355/2018-TCU-Plenário) .
Nesse sentido, realçou que "o caso em tela se aproxima daqueles em que foi apreciada a conduta das empresas Queiroz Galvão e OAS, as quais foram declaradas inidôneas pelo período de cinco anos para participar de licitações no âmbito da administração pública federal" (Acórdão 2355/2018-TCU-Plenário) .
Sendo assim, a Iesa Óleo & Gás S.A. foi declarada inidônea pelo período de cinco anos.
Nesta oportunidade, a recorrente busca impugnar a decisão desta Corte alegando, preliminarmente, a nulidade da deliberação a quo em razão: i) da ausência de competência do TCU para apreciar fraude à licitação mediante formação de cartel, matéria que seria de competência exclusiva do Conselho Administrativo de Defesa Econômica; ii) da possibilidade de o resultado de um processo criminal vir a produzir efeitos sobre a decisão desta Corte; iii) da inviabilidade de se utilizarem as provas emprestadas nestes autos; e iv) da prescrição da pretensão punitiva do TCU, que, segundo o STF (MS 32201/DF) , seria de cinco anos.
No mérito, a recorrente alega: i) ausência de individualização da conduta ilícita da recorrente; ii) insuficiência dos elementos mencionados no Acórdão 1583/2016-TCU-Plenário para fins de imputação de responsabilidade; iii) inviabilidade de se utilizar o estudo econométrico para condenação da recorrente; iv) inexistência de prejuízo à Petrobras; e v) existência de incoerência na dosimetria da pena aplicada à recorrente.
O Ministério Público junto ao TCU, na pessoa do Subprocurador Geral Paulo Bugarin, por sua vez, arguiu em suas razões recursais a plausibilidade jurídica de se agravar a sanção imposta para que passasse a ser válida pelo período de oito anos e quatro meses.
Em suas contrarrazões, a Iesa refuta os argumentos do Ministério Público por meio das seguintes teses de defesa, sintetizadas: i) a posição do TCU no sentido de limitar a sanção de inidoneidade a cinco anos foi reforçada pelo Acórdão 2702/2018-TCU-Plenário, por meio do qual foi julgado o recurso interposto contra o Acórdão 348/2016-TCU-Plenário; ii) a sanção de cinco anos já seria suficiente para provocar o encerramento das atividades da recorrente; e iii) não haveria previsão legal para a metodologia de dosimetria proposta pelo MPTCU; iv) limitação temporal de cinco anos para a aplicação da sanção de inidoneidade.
Examinadas as alegações recursais, a Serur propõe, em pareceres uniformes, negar provimento aos recursos.
O Ministério Público de Contas, em parecer de lavra da Procuradora Geral Cristina Machado da Costa e Silva, anuiu à proposta da unidade instrutora.
Passo a tratar da matéria.
II
Preliminarmente, ratifico o despacho exarado no sentido de que os presentes recursos devem ser conhecidos, por preencherem os requisitos de admissibilidade previstos na Lei 8.443/1992.
Quanto ao mérito, acolho o encaminhamento sugerido pela Serur e endossado pelo MPTCU. Quanto aos fundamentos, incorporo-os às minhas razões de decidir, sem prejuízo de registrar discordâncias pontuais com algumas análises da unidade instrutora e de tecer comentários adicionais, o que farei nos capítulos a seguir.
Ressalto que adoto a mesma linha decisória contida nos Acórdãos 2.453/2019 e 2.638/2019, ambos do Plenário e de minha relatoria, que trataram de situações análogas à dos ora recorrentes, atinentes a pedidos de reexame interpostos pelo MPTCU, em ambos os casos, e pelas empresas Construtora OAS S.A. e Mendes Júnior Trading e Engenharia S.A., respectivamente, contra os Acórdãos 1.744/2018 e 414/2018, ambos do Plenário, por meio dos quais este Tribunal declarou a inidoneidade das referidas construtoras por cinco e três anos.
III
Acerca dos argumentos preliminares trazidos pela Iesa em seu expediente recursal, é descabida a alegação de que este Tribunal, ao apreciar fraude à licitação mediante a formação de cartel, teria usurpado a competência do Cade.
Não se busca, por meio do processo de controle externo, reprimir a cartelização sob o viés da defesa concorrencial, de forma a reprimir infrações contra a ordem econômica. O objetivo é combater os efeitos dessas condutas anticompetitivas sobre as licitações públicas, essas, sim, insertas na competência fiscalizatória desta Corte.
Tampouco merece acolhida o argumento de que seria necessário suspender a condenação e a tramitação dos presentes autos em razão da possibilidade de os desfechos dos processos criminais e cíveis sobre os mesmos fatos terem efeitos sobre o TC Processo 013.385/2017-8.
Sabe-se que uma mesma conduta ilícita pode acarretar diferentes consequências jurídicas nos âmbitos civil, penal e administrativo. E, embora eventual sentença penal absolutória pela negativa de fato ou autoria possa impactar o resultado destes autos, nenhum dos outros desfechos possíveis em quaisquer esferas tem o poder de vincular as decisões desta Corte.
Assim, em virtude do princípio da independência das instâncias, e considerando que não restou demonstrada a existência de sentença penal absolutória que pudesse impactar o presente processo, a possibilidade em tese ventilada pela recorrente não é suficiente para que se suspenda o seu andamento.
Quanto à alegada inviabilidade de se utilizarem provas emprestadas que não houvessem sido submetidas ao contraditório pelos órgãos que as emanaram, chamo atenção ao fato de que a análise deste ponto, em específico, foi objeto de divergência entre a unidade instrutora e o MPTCU, embora ambos tenham concluído pela improcedência dos pleitos da recorrente.
Em sua instrução, o auditor da Serur pontuou que, em sua maioria, os elementos utilizados como provas nestes autos (termos de colaboração premiada, acordo de leniência e procedimentos inquisitórios) não teriam sido submetidos ao contraditório em sua origem.
Em acréscimo, pondera que esses elementos, em específico, constituiriam apenas meio de obtenção de provas, carecendo de outros documentos que o corroborassem para, efetivamente, comprovarem a ocorrência da conduta ilícita.
Em contraponto, a unidade instrutora registra que planilha apreendida pela Polícia Federal na sede da Engevix, por si só, seria prova documental suficiente para caracterizar tanto a ocorrência do cartel, quanto a participação da Iesa, motivo pelo qual seria descabido o pedido da Iesa no sentido de anular o acórdão recorrido ou de reabrir a instrução destes autos.
Por relevante, transcrevo trecho da instrução da Serur, reproduzida integralmente no relatório que antecede este voto:
"77. O cerne da questão, então, está em determinar se a planilha apreendida confere credibilidade às declarações que apontam para o envolvimento da Iesa no cartel. A esse respeito, em resumo, consigna-se, no voto condutor do acórdão recorrido, que (peça 68, p. 3 e 8, com destaques no original e acrescidos) :
'13. Planilha apreendida pela Polícia Federal, na sede da empresa Engevix, continha uma divisão de obras da Petrobras (peça 28, p. 1-4) . No documento, resta estabelecido a cargo de qual empresa seria destinada cada obra da refinaria. Por exemplo, para as empresas Odebrecht e OAS, são marcadas as obras da UDA e UHDT; para a empresa Camargo Corrêa foram marcadas as obras da UCR.
14. De se ressaltar que essa planilha é datada de 11/6/2008 e os processos licitatórios dessas unidades foram aprovados pela Diretoria Executiva da estatal apenas em 17/7/2008, ou seja, um mês depois da decisão do 'Clube', indicando que as empreiteiras tinham conhecimento das licitações antes mesmo de seu anúncio ao mercado. A divisão planejada pelo cartel foi confirmada quando das contratações (peça 28, p. 4) .
 (...) 
29. Veja-se a respeito as seguintes constatações do Laudo 2400/2015 do Departamento de Polícia Federal (peça 28, p. 4) :
'No andamento do processo de contratação, confirmou-se a divisão planejada pelo cartel de empreiteiras, sendo que as licitações da Offsite [Tubovias] e UCR, escolhidas tanto pela empresa Queiroz Galvão quanto pela Camargo Corrêa, foram divididas entre as duas, ficando a Unidade UCR com a empresa Camargo Corrêa e a Unidade de Offsite com o consórcio Queiroz Galvão e Iesa. As contratações das Unidades de UDA e HDT foram firmadas com um Consórcio formado pelas Construtoras Norberto Odebrecht e Construtora OAS, exatamente como estava no arranjo estabelecido na planilha apreendida na sede da Engevix.' (Grifos acrescidos) .'
78. Como se pode verificar, é inegável que a planilha constitui prova fortíssima da existência e da atuação do cartel e do envolvimento, nele, da recorrente. O fato de ter sido apreendida, sem aviso prévio, na sede de empresa, depõe pela sua autenticidade. De igual modo, a confirmação, sem ressalvas, das informações nela contidas, apesar de ser anterior aos processos licitatórios. Notadamente a confirmação dos resultados, entre os quais a vitória da Iesa, em consórcio, na licitação das Tubovias. Não é exagero dizer que tem valor probatório superior ao de uma confissão, porque esta é premeditada por seu autor, que pode, por isso, tentar atenuar sua participação ou a de terceiros.
79. Trata-se, então, de prova contundente, que, além disso, não foi diretamente contraditada pela recorrente nos autos, em momento algum [grifo acrescido]. Supre, então, a apontada debilidade probatória de outros elementos, decorrente das limitações das colaborações e da falta de contraditório.
 (...) 
82. Por conseguinte, não procede o pleito da recorrente de anulação do acórdão recorrido ou de reabertura da instrução, com a autorização de produção de provas. Quanto a esse último pedido, aliás, recorde-se que, como bem lançado no voto condutor do acórdão contestado (peça 68, p. 14) :
'69. Quanto à específica alegação de que deveria ter sido realizada diligência ou exame pericial, a jurisprudência do TCU é firme no sentido de que não compete ao Tribunal determinar, a pedido do responsável, a realização de diligência, perícia ou inspeção para a obtenção de provas, uma vez que constitui obrigação da parte apresentar os elementos que entender necessários para a sua defesa (v.g. Acórdãos Plenário 1.190/2018, 1.241/2017 e 859/2013) .
70. O Regimento Interno do TCU, por sua vez, assim dispõe:
'Art. 162. As provas que a parte quiser produzir perante o Tribunal devem sempre ser apresentadas de forma documental, mesmo as declarações pessoais de terceiros.'
71. Em sendo assim, eventual elemento probante que o responsável julgue pertinente apresentar deveria ter sido providenciado pelo próprio e acostado aos autos no momento oportuno.'
83. Devem ser rejeitados, portanto, os referidos pleitos, mantendo-se a condenação imposta à recorrente."
Discordando, em parte, do arrazoado produzido pela Serur, o MPTCU manifestou-se nos seguintes termos (parecer integralmente transcrito no relatório que antecede este voto) : 
 "9. Em um dos pontos abordados na instrução, todavia, diverge-se da Unidade Técnica. Trata-se da preliminar analisada pela Serur referente à utilização de prova emprestada. Alerta-se que essa divergência não altera a concordância desta representante do Ministério Público de Contas com a proposta final da Serur, apenas objetiva discutir um específico aspecto da argumentação.
 (...) 
12. A Unidade Técnica tem razão quando afirma que nos processos ou procedimentos externos ao TCU, como nas ações penais, acordos e termos de colaboração, a empresa não teve oportunidade de contraditar os fatos ilícitos a ela imputados. No entanto, quando de sua oitiva no âmbito do Tribunal, a Iesa pôde se manifestar e promover sua defesa contra os indícios de formação de cartel e fraude às licitações, a partir das provas emprestadas carreadas ao processo de controle externo. Desse modo, o contraditório ofertado pelo órgão administrativo competente para sancionar a pessoa jurídica, no caso o TCU pela inidoneidade, independe de previamente a empresa ter sido ouvida em outras instâncias, de onde veio o acervo probatório utilizado na condenação.
13. Assim, entende-se que o acórdão recorrido tratou de modo aprofundado tanto as provas genéricas de que houve atuação firme do cartel, quanto as específicas que demonstraram a participação da Iesa nas fraudes. Ressalte-se também que o entendimento prevalente no Tribunal é de que se os indícios são vários e coincidentes, apontando na mesma direção, constituem eles prova suficiente para caracterizar fraude à licitação que decorre de conluio. No caso sob exame, o acórdão recorrido se baseou em várias informações indicativas da atuação da Iesa nas fraudes e conluios da Rnest, que, no seu conjunto, provieram das provas emprestadas (acordo de leniência, termos de colaboração, depoimentos e interrogatório em ações penais, modelo econométrico e relatório de comissão interna da Petrobras, conforme item 62 da instrução à peça 104) .
14. Nesse sentido, ao contrário do afirmado pela Serur, considera-se que todas as provas emprestadas, e não apenas a planilha de divisão de obras, foram aptas e juridicamente válidas para embasar a decisão condenatória de inidoneidade da recorrente." (grifos acrescidos) 
Corroboro o entendimento do MPTCU no sentido de que o exercício do contraditório pela empresa deu-se no âmbito desta Corte e prescinde de sua oitiva em outras instâncias. As evidências contidos nestes autos, sobre as quais a recorrente teve oportunidade de se manifestar, constituem indícios vários e coincidentes da ocorrência de fraude e de sua participação no ilícito.
Em acréscimo, endosso o posicionamento da Serur quando defende a robustez e a suficiência da planilha apreendida pela Polícia Federal na sede da Engevix como prova da existência do cartel e da participação da Iesa.
Sendo assim, não há que se falar em nulidade do acórdão recorrido ou em reabertura da instrução dos autos para produção de provas pela Iesa.
Passando ao argumento da recorrente acerca da incidência da prescrição da pretensão punitiva no caso concreto, em razão do entendimento do STF proferido no âmbito do MS 32201/DF, pondero que a jurisprudência do TCU tem sido no sentido de manter a aplicação do entendimento consignado no âmbito do Acórdão 1441/2016-TCU-Plenário.
Os critérios para contagem do prazo prescricional adotado nestes autos foram, portanto, aqueles estabelecidos pelo paradigmático decisum desta Corte, ou seja: i) prazo prescricional de dez anos; ii) o início da contagem na data de ocorrência do ilícito (11/3/2009) ; e iii) a interrupção desse prazo na data em que foram autorizadas as oitivas das empresas (Acórdão 1583/2016-TCU-Plenário - 22/6/2016) .
Ressalto que mantenho, aqui, o entendimento consignado no acórdão recorrido quanto ao início da contagem do prazo (11/3/2009) , embora a Serur tenha identificado que, na realidade, a data provável de encerramento da última licitação em que a Iesa teve envolvimento seria 25/9/2009. Isso porque a aludida modificação não alteraria o juízo formado nesta oportunidade, mas poderia ser, eventualmente, considerada prejudicial à empresa.
Portanto, deve ser rejeitado o argumento quanto à ocorrência da prescrição da pretensão punitiva.
Superadas as preliminares suscitadas pela recorrente, passo a tratar das questões de mérito.
Não procedem as alegações de que a conduta da Iesa não teria sido individualizada no presente processo e de que sua culpa teria sido presumida.
Como bem destacou a unidade instrutora, o ofício referente à oitiva da empresa detalhou todas as condutas que lhe foram imputadas, e o voto condutor da deliberação recorrida compilou todas as evidências probatórias da ocorrência de fraude às licitações da Rnest e da participação da Iesa no cartel.
Não ocorreu, portanto, a alegada presunção de culpa da recorrente, nem foi identificada deficiência ou insuficiência na descrição dos fatos e condutas a ela atribuídos.
Acerca das alegações de que os elementos descritos no Acórdão 1583/2016-TCU-Plenário seriam insuficientes para caracterizar a responsabilidade da Iesa, reputo ser necessário descrevê-las, em resumo, para facilitar o entendimento da questão.
Reitero, contudo, que acolho as análises feitas pelas Serur e incorporo os fundamentos apresentados às minhas razões de decidir (exceto quanto aos pontos de divergência já consignados anteriormente) .
 Em seu arrazoado, a empresa defende que o aludido sobrepreço no contrato das Tubovias - por ela vencido, em consórcio com a Construtora Queiroz Galvão - decorreria de falha de projeto da Petrobras, pelo qual não poderia ser responsabilizada. A decisão ora combatida ter-se-ia limitado a tratar de outros elementos mencionados no Acórdão 1583/2016-TCU-Plenário, mas se omitido no que diz respeito à deficiência do projeto da Petrobras. Segundo a Iesa, existência de sobrepreço e a comprovação de que a empresa teria participação em sua origem seriam necessários à comprovação de que houve fraude à licitação, já que "a ideia do cartel pressupõe um ganho para as cartelistas" (peça 81, p. 33) . 
A recorrente ainda reforça que não teria sido mencionada nas colaborações premiadas, nos acordos de leniência ou em outros elementos de prova inclusos no âmbito do Acórdão 1583/2016-TCU-Plenário, e que tal fato seria suficiente para concluir pela sua não participação no ilícito.
Defende que sua responsabilidade teria decorrido tão somente do fato de ter-se consorciado com a Construtora Queiroz Galvão S.A.. Alega, contudo, que a atuação das duas empresas em consórcio seria anterior às licitações da Rnest e dever-se-ia à complementariedade de suas atividades, "não se prestando a servir de argumento para qualquer suposta finalidade ilícita" (peça 81, p. 35) .
Finalmente, reitera a legalidade do contrato firmado com a empresa Costa Global Consultoria, o qual não teria finalidade ilícita, conforme depoimento do dono, Paulo Roberto Costa. 
Em acréscimo às análises realizadas pela Serur, as quais, reitero, incorporo às minhas razões de decidir, no que não contraria este voto, relembro que a condenação da Iesa teve como pano de fundo todo um cenário de fraude, com claras provas de sua participação.
Passando às análises, observo que a recorrente tentou descontextualizar o contrato que foi com ela firmado, em consórcio com a Queiroz Galvão S.A., do cenário de fraude de que ele se originou, na tentativa de comprovar a ausência de sua responsabilidade pela participação no ilícito como um todo, o que não se pode admitir.
Como já mencionado anteriormente neste voto, o acervo probatório colacionado nestes autos, com destaque para a planilha apreendida pela Polícia Federal na sede da Engevix, é suficiente para comprovar a ocorrência de fraude à licitação e a participação da Iesa no cartel.
Diante desse contexto, e levando em conta os documentos elencados no capítulo III do voto condutor da deliberação recorrida, a alegada ausência de menção à empresa nos termos de colaboração premiada e nos acordos de leniência torna-se irrelevante.
Também não assiste razão à empresa quando defende que a ocorrência de cartel está, necessariamente, atrelada à ocorrência de um sobrepreço. Cabe ressaltar que, para a caracterização do cartel, é necessário comprovar apenas a existência de um acordo com grau razoável de institucionalização, não havendo necessidade de demonstração dos seus efeitos (abordagem per se) . Nesses casos, a conduta coordenada já possui, em si mesma, natureza ilícita.
Independentemente de ter ocorrido participação ativa da Iesa na elaboração do projeto falho da Petrobras ou de haver sobrepreço no contrato, é inegável que a recorrente se beneficiou, no mínimo, do lucro que dele decorreu. E esse lucro, ainda que estivesse dentro dos parâmetros considerados aceitáveis por esta Corte, foi viabilizado pela cartelização das contratações da Rnest.
Ressalto que as discussões acerca do superfaturamento no contrato das Tubovia são objeto dos TCs Processo 026.840/2016-2 e Processo 040.142/2018-3, e não destes autos.
Por fim, irrelevante, também, a discussão acerca da legitimidade do consórcio firmado entre a Iesa e a Queiroz Galvão e do contrato firmado com a Costa Global Consultoria diante de todo o contexto de fraude que restou comprovado nestes autos.
Portanto, não assiste razão à recorrente quanto à insuficiência dos elementos descritos no Acórdão 1583/2016-TCU-Plenário para caracterizar a responsabilidade da Iesa.
Acerca das alegadas inviabilidade da utilização de estudo econométrico para condenação da recorrente, ressalto que esse estudo foi considerado como prova indireta da atuação do cartel, e não da participação da recorrente nas fraudes.
Assim, como bem pontuou a Serur em sua instrução:
"156. O estudo não foi indispensável para a comprovação da antieconomicidade dos preços praticados, que, no caso da Rnest, pode ser demonstrada, por exemplo, pela disparidade entre os preços contratados e os preços de referência da Petrobras. Muito menos, para a comprovação das fraudes às licitações e da participação nelas da recorrente, que se sustenta em elementos mais diretos e substanciais.
157. Enfim, o estudo, em que pesem os seus méritos, não deve ser considerado como nem mais nem menos do que o mero indício que é."
Quanto à suposta ausência de prejuízo à Petrobras, chamo atenção ao fato de que, para qualquer contrato firmado em um contexto de fraude, não se pode ter certeza quanto à inviabilidade de se ter alcançado melhores preços em um ambiente concorrencial.
A situação se agrava quando se expande o contexto para todas as contratações da Rnest em que houve fraude, viabilizada por meio da atuação cartelizada de diversas empresas, dentre as quais, a recorrente.
Assim, ainda que se discuta, em procedimento arbitral, eventual prejuízo à recorrente advindo da execução do contrato das Tubovias, tal fato é insuficiente para que se conclua pela ausência de prejuízo à estatal decorrente da atuação da empresa. Descabido, portanto, o pedido de afastamento da responsabilidade da Iesa.
 No que diz respeito à dosimetria da multa, reputo ser irretocável a deliberação recorrida. Considero suficientes as ponderações realizadas pela Serur em sua instrução, motivo pelo qual abstenho-me de tecer comentários adicionais quanto a este ponto.
Diante do arrazoado, deve-se negar provimento ao pedido de reexame interposto pela Iesa Óleo & Gás S.A..
IV
Passo ao exame das razões recursais do Ministério Público junto ao TCU, que traduzem pedido de majoração da sanção de inidoneidade aplicada à Iesa, de cinco anos para oito anos e quatro meses.
No âmbito do Acórdão 2702/2018-TCU-Plenário, o Tribunal apreciou e decidiu a respeito da aplicabilidade das teses propostas pelo membro do MPTCU neste pedido de reexame, o que dirime as dúvidas sobre a abrangência da sanção de declaração de inidoneidade para licitar prevista no art. 46 da Lei 8.443/1992.
Consoante fixado no precedente, a cumulação de mais de uma sanção de declaração de inidoneidade fica temporalmente limitada, em seu conjunto, a cinco anos, e a unificação das penas seguirá, por analogia, a regra prevista nos §§ 1º e 2º do art. 75 do Código Penal Brasileiro. 
Em face das premissas expostas, afasto a construção jurídica apresentada pelo Ministério Público de Contas para se agravar a sanção imposta à Iesa Óleo & Gás S.A.
V
Dessa maneira, diante da inexistência de erro de procedimento ou de julgamento capazes de ensejar a anulação ou a reforma do juízo anteriormente formulado, entendo que deve ser negado provimento aos presentes pedidos de reexame, mantendo-se inalterada a deliberação ora impugnada.
	Ante o exposto, voto por que o Tribunal adote o Acórdão que ora submeto à deliberação deste Colegiado.
TCU, Sala das Sessões Ministro Luciano Brandão Alves de Souza, em 17 de junho de 2020.
Ministro BRUNO DANTAS 
Relator